ACORDAO-COMPLETO-2561618

ACÓRDÃO 113/2023 ATA 3/2023 - PLENÁRIO

VISTOS, relatados e discutidos estes autos de pedidos de reexame interpostos por Albérico de França Ferreira Filho, José Cicero Silva Macario Junior, Maria Marta Reis Conceição, Mariluze Marreiros Rocha e Rodrigo Sousa Figueiredo Ferreira e contra o Acórdão 885/2022-TCU-Plenário.
ACORDAM os Ministros do Tribunal de Contas da União, reunidos em sessão do Plenário, ante as razões apresentadas pelo Relator, em:
9.1. conhecer, nos termos do art. 48 da Lei 8.443/1992 c/c arts. 285 e 286, para¿grafo u¿nico, do Regimento Interno do TCU (RI/TCU) , dos recursos interpostos para, no mérito, negar-lhes provimento; e
9.2. dar conhecimento deste acórdão aos recorrentes e aos demais interessados.

Pedidos de reexame contra acórdão que aplicou multa aos recorrentes, em razão de irregularidades verificadas em auditoria realizada, no exercício de 2018, nos municípios maranhenses de Morros e Barreirinhas, com o objetivo de verificar a qualidade e a regularidade do fornecimento de alimentação escolar e dos serviços de transporte escolar.

Município de Barreirinhas - MA; Município de Morros - MA.

3. Interessados/Responsáveis/Recorrentes:
3.1. Interessados: Brumila Empreendimentos e Serviços Eireli (20.526.959/0001-72); Ipiranga Empreendimentos e Locação Ltda (10.713.194/0001-26); Rodrigo Sousa Figueiredo Ferreira (XXX.531.933-XX).
3.2. Responsáveis: Albérico de França Ferreira Filho (XXX.578.283-XX); Carlos Alberto Nascimento Barros (XXX.096.803-XX); Francisca Silvana Alves Malheiros Araujo (XXX.887.713-XX); Izaias Lopes Bezerra (XXX.246.083-XX); Jose Cicero Silva Macario Junior (XXX.006.013-XX); Maria Marta Reis Conceição (XXX.040.403-XX); Mariluze Marreiros Rocha (XXX.503.083-XX); Marta Fernanda Costa Silva (XXX.881.053-XX); Raimundo Nonato Ribeiro de Sousa (XXX.196.933-XX); Rodrigo Sousa Figueiredo Ferreira (XXX.531.933-XX); Sandy Karolinne Cutrim Santos (XXX.395.963-XX); Sidrack Santos Feitosa (XXX.119.903-XX).
3.3. Recorrentes: Albérico de França Ferreira Filho (XXX.578.283-XX); Jose Cicero Silva Macario Junior (XXX.006.013-XX); Maria Marta Reis Conceição (XXX.040.403-XX); Mariluze Marreiros Rocha (XXX.503.083-XX); Rodrigo Sousa Figueiredo Ferreira (XXX.531.933-XX)..

13.1. Ministros presentes: Vital do Rêgo (na Presidência), Walton Alencar Rodrigues, Benjamin Zymler, Augusto Nardes (Relator) e Jorge Oliveira.
13.2. Ministro-Substituto convocado: Marcos Bemquerer Costa.

AUGUSTO NARDES

Ministro-Substituto Augusto Sherman Cavalcanti.

Adoto como relatório a instrução elaborada no âmbito da Secretaria de Recursos - Serur (peça 399) , ratificada pela instância diretiva da unidade (peças 400/401) :
"INTRODUÇÃO
	Trata-se de pedidos de reexame interpostos por Jose Cicero Silva Macario Junior, Albérico de França Ferreira Filho, Mariluze Marreiros Rocha, Rodrigo Sousa Figueiredo Ferreira e Maria Marta Reis Conceição contra o Acórdão 885/2022-TCU-Plenário, de relatoria do Ministro Augusto Sherman Cavalcanti (peça 303) , transcrito na íntegra abaixo: 
9. Acórdão:
VISTOS, relatados e discutidos estes autos de Auditoria realizada no período de 22/1/2018 a 23/3/2018, nas Prefeituras Municipais de Morros/MA e Barreirinhas/MA, com o objetivo de verificar a qualidade e a regularidade do fornecimento de alimentação escolar e dos serviços de transporte escolar oferecidos por esses entes, no exercício de 2017 e parte do exercício de 2018,
ACORDAM os Ministros do Tribunal de Contas da União, reunidos em sessão de Plenário, ante as razões expostas pelo Relator, em: 
9.1. considerar revéis, Sidrack Santos Feitosa, CPF XXX.119.903-XX, na condição de Prefeito Municipal de Morros/MA durante o período auditado; Izaías Lopes Bezerra, CPF XXX.246.083-XX, Secretário de Educação no período de 2/1 a 31/12/2017; Marta Fernanda Costa Silva, CPF XXX.881.053-XX, Secretária de Educação do Município; Carlos Alberto Nascimento Barros, CPF XXX.096.803-XX, fiscal dos contratos do Município; Francisca Silvana Alves Malheiros Araújo, CPF XXX.887.713-XX, ex-Prefeita Municipal; Alberico de França Ferreira Filho, CPF XXX.578.283-XX, na condição de Prefeito Municipal; Maria Marta Reis Conceição, CPF XXX.040.403-XX, Secretária Municipal de Educação de Barreirinhas/MA, no período de 2/1/2017 a 31/1/2018; Rodrigo Sousa Figueiredo Ferreira, CPF XXX.531.933-XX e OAB/MA 9008, Procurador do Município de Barreirinhas; José Cícero Silva Macário Júnior, CPF XXX.006.013-XX, Secretário Municipal de Educação de Barreirinhas/MA, no período de 1º/2/2018 em diante; Mariluze Marreiros Rocha, CPF 780.503.083- 91, fiscal dos contratos do Município de Barreirinhas/MA no período de 1º/2/2017 com fulcro no art. 12, § 3º, da Lei 8.443/1992, c/c o art. 202, § 8º, do RI/TCU, 
9.2. aplicar, individualmente, aos responsáveis a seguir descritos a multa prevista no art. 58, inciso II, da Lei 8.443/1992, fixando-lhes o prazo de quinze dias, a contar das respectivas notificações, para que comprovem, perante o Tribunal (art. 214, III, 'a', do RI/TCU) , o recolhimento das dívidas ao Tesouro Nacional, atualizadas monetariamente desde a data deste Acórdão até o dia dos efetivos recolhimentos, na forma da legislação em vigor:
	Responsável
	Valor (R$) 

	Sidrack Santos Feitosa
	25.000,00

	Izaías Lopes Bezerra
	22.500,00

	Marta Fernanda Costa Silva
	5.000,00

	Carlos Alberto Nascimento Barros 
	7.500,00

	Francisca Silvana Alves Malheiros Araújo
	3.750,00

	Alberico de França Ferreira Filho
	35.000,00

	Maria Marta Reis Conceição
	30.000,00

	Rodrigo Sousa Figueiredo Ferreira
	5.000,00

	José Cícero Silva Macário Júnior 
	7.500,00

	Mariluze Marreiros Rocha
	12.500,00

9.3. autorizar, desde logo, nos termos do art. 28, inciso II, da Lei 8.443/1992, a cobrança judicial das dívidas, caso não atendidas as notificações, nos prazos ali fixados; 
9.4. dar ciência aos Municípios de Morros/MA e Barreirinha/MA, com fundamento no art. 9º, inciso I, da Resolução TCU 315/2020, de que cabe ao ente municipal: 
9.4.1. proporcionar condições para a realização das licitações na modalidade pregão eletrônico, conforme orientação do art. 49, §1º, da Portaria Interministerial 127/2008; 
9.4.2. justificar expressamente, nos autos do procedimento administrativo, as razões pela opção da modalidade pregão presencial, enquanto não houver condições técnicas para a realização dos pregões eletrônicos, como determina o art. 49, § 2º, da Portaria Interministerial 127/2008; 
9.4.3. abster-se, como regra, de incluir a marca do objeto a ser licitado nos editais convocatórios e seus anexos, em atenção à vedação imposta pelo art. 7º, § 5º, da Lei 8.666/1993, bem como, no caso de compras, em atenção ao art. 41 da Lei 14.133/2021; 
9.4.4. deflagrar, em atenção aos ditames do art. 49, § 3º, da Lei 8.666/1993, bem como ao disposto no art. 71, §3º, e no art. 5º da Lei 14.133/2021, procedimentos administrativos específicos precedentes a revogações ou anulações de licitações concluídas, assegurando a prévia manifestação dos interessados; 
9.4.5. adotar controles internos capazes de evitar períodos do ano letivo sem cobertura do fornecimento da merenda escolar, em atenção aos princípios da continuidade e da eficiência; 
9.4.6. abster-se de permitir, sob qualquer hipótese, a condução dos veículos do transporte escolar por condutores inabilitados ou sem a habilitação adequada, conforme art. 138 da Lei 9.503/1997 (CTB) ; 
9.5. dar ciência ao Município de Morros/MA, com fundamento no art. 9º, inciso I, da Resolução TCU 315/2020, de que cabe ao Município coibir, na prestação dos serviços do transporte escolar, falta de asseio e de conservação das instalações internas dos veículos, falta de urbanidade dos condutores, bem como o atraso no licenciamento dos veículos, em afronta aos princípios da moralidade e da eficiência, art. 37, caput, CF/88; art. 1º, inciso III, da Constituição Federal (desrespeito à dignidade da pessoa humana) ; e aos arts. 130 e 230, V e XVIII, da Lei 9.503/1997 (CTB) ; e 
9.6. encaminhar cópia deste Acórdão ao FNDE, aos municípios maranhenses de Morros e Barreirinhas e aos responsáveis.
HISTÓRICO 	
2.	Esta Auditoria foi realizada pela então Secex-MA, no ano de 2018, nosmunicípios maranhenses de Morros e Barreirinhas, com objetivo de verificar a prestação dos serviçosde transporte escolar e o fornecimento de merenda escolar, bem como verificar a conformidade elegalidade dos procedimentos administrativos correlatos.
3	Diante da constatação de irregularidades em licitações e contratos dos serviços de locação de veículos para o transporte escolar e na execução físico-financeira do programa do transporte escolar, promoveu-se diligências às Prefeituras de Morros e Barreirinhas e a oitiva de cinco empresas, que teriam sido contratadas e/ou recebido pagamentos relacionados ao objeto auditado, o que resultou na juntada da documentação constante das peças 129-203. 
4.	Na instrução de peças 219-220, a SecexEducação - que assumiu a instrução do feito -propôs a realização de audiências dos ex-prefeitos de Morros, dos ex-secretários deeducação de Morros/MA, e do fiscal de contrato daquela comuna, bem como do prefeito de Barreirinhas/MA, dos secretários de educação, da fiscal de contratos e doprocurador de Barreirinhas/MA. 
5.	Na instrução de peças 300-302, a unidade técnica propôs a aplicação damulta prevista no artigo 58, inciso II, da Lei Orgânica a todos os responsáveis ouvidos, o que foi acolhido pelo Ministro-relator Augusto Sherman Cavalcanti e pelo Plenário.
6.	Passa-se ao exame dos pedidos de reexame.
EXAME DE ADMISSIBILIDADE
7.	O Ministro-relator Augusto Nardes conheceu os pedidos de reexame, suspendendo-se os efeitos dos itens 9.2 e 9.3 do acórdão recorrido (peça 364) . 
EXAME DE MÉRITO
8.	Constitui objeto desta análise definir se há:
8.1.	A caracterização da prescrição da pretensão punitiva/ressarcitória, segundo os critérios do Acórdão 1441/2016-TCU-Plenário e do regime da Lei 9.873/1999.  
8.2.	Elementos de prova suficientes para afastar/reduzir o valor da multa aplicada aos recorrentes.	 
Análise da prescrição
9.	No exame da prescrição, a Serur tem adotado os entendimentos detalhados na peça 393, que contém estudo e pronunciamentos anteriores da secretaria sobre o tema. Nessas manifestações estão desenvolvidas as seguintes premissas, que serão utilizadas no presente exame: 
	a)  ao julgar o RE 636.886, o STF conferiu nova interpretação ao art. 37, § 5º, da Constituição Federal, fixando a tese de que 'é prescritível a pretensão de ressarcimento ao erário fundada em decisão de Tribunal de Contas';
	b)  as pretensões punitiva e de ressarcimento devem observar o mesmo regime na atividade de controle externo, dado o objetivo comum da prescrição, de fixar prazo para o Tribunal de Contas agir, para caracterizar o ilícito, identificar seu autor, dimensionar as consequências da conduta e impor as consequências legais, independentemente de tais consequências terem natureza punitiva ou ressarcitória;
	c)  até que sobrevenha norma específica, entende-se que a prescrição das pretensões punitiva e de ressarcimento, no processo de controle externo, deve observar o regime Lei 9.873/1999, na linha dos recentes pronunciamentos do STF a respeito. Assim, sem prejuízo de se realizar o exame da prescrição também segundo o prazo decenal previsto no Código Civil, o critério adotado, na formulação da proposta de encaminhamento, será o da Lei 9.873/1999.
	d) após a decisão proferida no RE 636.886, o STF julgou a Ação Direta de Inconstitucionalidade 5509 (Relator Ministro Edson Fachin) , manejada contra dispositivos de lei ordinária e da Constituição do Estado do Ceará, fixando prazo prescricional para o processo do respectivo tribunal de contas. Os fundamentos da decisão do STF na ADI 5509 repercutem no processo do TCU porque tiveram como referência o modelo federal (princípio da simetria) . Estabeleceu-se tratamento específico para as tomadas de contas especiais, distinguindo aquelas decorrentes de repasses sujeitos à prestação de contas específica e as relativas a situações em que os fatos são normalmente trazidos ao conhecimento do TCU por meio de denúncias e representações. Como regra geral, ficou estabelecido que 'o termo inicial da contagem do prazo deve ser o da entrada do processo de fiscalização no âmbito do Tribunal de Contas, ou dos órgãos que, por lei, são encarregados pelo controle interno'. Essa regra geral teve sua aplicação explicitada para algumas situações particulares, a saber:
	 - no caso de omissão de prestação de contas: 'o dano a ser apurado pela ausência de prestação de contas tem o lapso prescricional iniciado na data em que as contas deveriam ter sido entregues'; 
	- na hipótese de irregularidades detectadas no exame da prestação de contas: 'o procedimento prévio à instauração da tomada de contas ... deve ser encerrado o quanto antes, sendo que as irregularidades que tenham porventura sido nele identificadas somente terão iniciada a fluência do prazo prescricional após a competente comunicação para o órgão de controle interno ou para o Tribunal de Contas'; 
	- em irregularidades constatadas em fiscalizações, denúncias e representações: 'Finalmente, deve-se contar o prazo prescricional a partir da data do conhecimento da irregularidade nos casos em que, por iniciativa própria, o Tribunal realiza auditorias ou inspeções, assim como nos casos em que a ele são diretamente levadas as informações necessárias para a instauração de tomada de contas especial'.  
Análise da prescrição segundo os critérios do Acórdão 1441/2016-TCU-Plenário
10.	No que se refere à pretensão punitiva, o TCU tem tradicionalmente aplicado os critérios definidos no Acórdão 1441/2016-TCU-Plenário, que, em incidente de uniformização de jurisprudência, orientou-se pela aplicação do Código Civil. Por este acórdão, em linhas gerais, a prescrição subordina-se ao prazo geral de dez anos (CC, art. 205) , contado a partir da data da ocorrência do fato e interrompido pelo ato que ordenar a citação, a audiência ou a oitiva da parte.
10.1.	Entre outras razões que justificaram a adoção desse critério destaca-se a de que o citado dispositivo constitui uma cláusula geral a ser empregada sempre que a pretensão for prescritível, mas a lei não estabelecer um prazo específico, como na hipótese.
10.2.	Aplicando essas balizas ao caso em exame, verifica-se a não ocorrência da prescrição, conforme os critérios do Acórdão 1441/2016-TCU-Plenário. Entre a ocorrência das irregularidades (exercício de 2017) e a ordem de realizar a audiência dos responsáveis (11/2/2021 - peça 222) , transcorreram pouco mais de 4 (quatro) anos.
Análise da prescrição pelo regime da Lei 9.873/1999  
11.	Adotando-se as premissas fixadas na Lei 9.873/1999 ao caso em exame, e mesmo considerando-se o prazo geral, de cinco anos, observa-se que não teria ocorrido a prescrição. Para tanto, é preciso considerar os seguintes parâmetros: 
a) Termo inicial: 
11.1.	A Lei 9.873/1999, art. 1º, parte final, traz previsão expressa a respeito do início do prazo em se tratando de infração de caráter permanente ou continuado. Nesta hipótese, a prescrição começa a correr não da data de cada fato, e sim 'do dia em que tiver cessado' a permanência ou a continuidade. 
11.2.	Na hipótese em exame, tem-se o termo inicial para a contagem da prescrição a data do conhecimento da irregularidade, informando no Relatório do dia 10/4/2018 (peça 110) , segundo a orientação fixada pelo Supremo Tribunal Federal na ADI 5509. 
b) Prazo: 
11.3. 	A Lei 9.873/1999 apresenta um prazo geral, de cinco anos (art. 1º) , e um prazo especial, previsto no art. 1º, § 2º, a saber: 'quando o fato objeto da ação punitiva da Administração também constituir crime, a prescrição reger-se-á pelo prazo previsto na lei penal'. Como não se tem notícia da propositura de ação penal contra o responsável acerca dos fatos de que se trata no presente processo, fica afastada essa possibilidade. Dessa forma, será considerado o prazo geral de cinco anos.
11.4.	Não obstante, as causas interruptivas indicadas abaixo evidenciam que a prescrição não teria ocorrido mesmo que se aplicasse o prazo geral de cinco anos. 
c) Interrupções por atos inequívocos de apuração dos fatos: 
11.5.	No regime da Lei 9.873/1999, a prescrição se interrompe 'por qualquer ato inequívoco, que importe apuração do fato' (art. 2º, II) . Os exemplos típicos são os exames técnicos de 20/8/2019, 16/12/2020 e de 17/3/2022 (peças 114, 219 e 300) . Com esse fundamento, a prescrição foi interrompida em 20/8/2019, 16/12/2020 e 17/3/2022.      
d) Interrupções pela citação dos responsáveis: 
11.6. 	A prescrição também é interrompida 'pela notificação ou citação do indiciado ou acusado, inclusive por meio de edital', nos termos do art. 2º, I, da Lei 9.873/1999. E, no regime dessa lei, a interrupção se dá pela notificação propriamente dita, e não pelo despacho que a ordena. No presente caso, a notificação dos recorrentes se deu em 17/3/2021, 18/3/2021, 24/3/2021, 14/4/2021, 20/4/2021 e 27/4/2021 (peças 227, 231,232, 233, 236, 240, 241, 253, 254, 257, 258, 261, 266, 268, 269, 274, 278 e 299) .   
11.7.	Cabe destacar, por oportuno, que, caso houvesse devedores solidários, a interrupção da prescrição feita a um prejudica aos demais. Incide, nesse caso, regra própria da teoria geral das obrigações, segundo a qual 'a interrupção efetuada contra o devedor solidário envolve os demais' (art. 204, § 1º, do Código Civil) . São consequências próprias da solidariedade (a exemplo da regra de que o credor pode demandar qualquer dos devedores, art. 275 do Código Civil) , que não precisam ser repetidas em cada diploma legal específico. 
e) Interrupção pela decisão condenatória recorrível: 
11.8.	Por fim, a prescrição também se interrompe 'pela decisão condenatória recorrível' (art. 2º, III, da Lei 9.873/1999) . Com esse fundamento, houve a interrupção em 2/4/2022, data da sessão em que foi proferido o acórdão condenatório (peça 303) . Essa interrupção é relevante, por estabelecer prazo para julgamento do recurso. 
f) Da prescrição intercorrente: 
11.9.	Nos termos do art. 1º, § 1º, da Lei 9.873/1999, opera-se a prescrição intercorrente se o processo ficar paralisado por mais de três anos, aguardando 'julgamento ou despacho'. 
11.10.	Note-se que há uma correlação entre essa hipótese e as causas de interrupção da prescrição do art. 2º. Com efeito, uma vez interrompida a prescrição por alguma das hipóteses do art. 2º, o processo não pode ficar inativo, sem qualquer inovação processual relevante, por mais de três anos.
11.11.	Trata-se de prazo específico, não se aplicando nem o prazo geral de cinco anos nem o prazo especial, da lei penal (§ 2º) . A finalidade da prescrição intercorrente, com seu prazo próprio, é a de assegurar a eficiência e celeridade nas apurações administrativas. Seria contrário a essa finalidade a paralisação injustificada do processo por período maior que o triênio estabelecido para a hipótese.
11.12.	A extrapolação do prazo de três anos, sem inovação relevante no processo, pode configurar negligência. Por isso, além de se operar a prescrição, deve-se promover a 'apuração da responsabilidade funcional decorrente da paralisação, se for o caso'. 
11.13.	Em muitas situações o exame da prescrição intercorrente pode ficar prejudicado nos processos já em tramitação no TCU. Como a ação de ressarcimento era considerada imprescritível, as peças que compõem a tomada de contas especial, elencadas no art. 10 da Instrução Normativa TCU 71/2012, não contemplam informações pormenorizadas quanto ao andamento do processo na fase interna, o que pode prejudicar a análise de eventual paralisação por mais de três anos. 
11.14.	Assim, caso o tribunal venha a adotar a sistemática da Lei 9.873/1999 para aferir a prescrição, convém avaliar, oportunamente, a possibilidade de ajustes na IN-TCU 71/2012, para que as tomadas de contas especiais encaminhadas ao tribunal contemplem informações sobre as interrupções ocorridas na fase interna do procedimento (como, por exemplo, declaração do órgão instaurador da TCE, de que o processo não ficou paralisado por mais de três anos, na forma do art. 1º, § 1º, da citada lei) . 
11.15. 	No caso, observa-se que o processo não ficou inativo por período superior a três anos. 
Conclusão sobre a prescrição
12.	A atuação do TCU não se encontra inviabilizada, de acordo com os critérios de prescrição da Lei 9.873/1999 e do Acórdão 1441/2016-TCU-Plenário.
13.	Por fim, são oportunas algumas considerações sobre a possibilidade de aplicar, neste processo, novo critério para exame da prescrição, diverso do considerado no julgamento originário (que seguiu o Acórdão 1441/2016-TCU-Plenário) . 
13.1.	O art. 926 do CPC positivou a orientação de que 'os tribunais devem uniformizar sua jurisprudência e mantê-la estável, íntegra e coerente', com o fim de inibir que decisões contemporâneas adotem soluções distintas para uma mesma questão, comprometendo os valores de isonomia e previsibilidade, essenciais à segurança jurídica.
13.2.	Isso não impede a reorientação da jurisprudência, sempre que evidenciada a necessidade de ajustar o entendimento à correta exegese das normas legais. E é perfeitamente possível, e até mesmo comum, que a reorientação se dê em grau recursal, pois o recurso devolve à 'apreciação e julgamento pelo tribunal todas as questões (...) relativas ao capítulo impugnado' (art. 1.013, § 1º, do CPC) , para que se profira novo julgamento, procedendo-se à correta aplicação do direito. 
13.3.	Todavia, em se tratando de recurso, deve-se observar a proibição de reformatio in pejus, não se aplicando o novo entendimento se dele resultarem efeitos práticos mais gravosos ao recorrente.
Argumentos recursais
14.	Os recorrentes sustentam que as peculiaridades do município relacionadas ao histórico de emancipação política e de desenvolvimento econômico, bem como ao relevo e extensão territorial, não foram consideradas na valoração das multas, considerada a renda per capita local (peça 340, p. 10-11) . 
15.	Os recorrentes requerem a aplicação do princípio da proporcionalidade e da razoabilidade na aplicação das multas, afirmando que:
15.1.	O Tribunal não reconheceu o esforço dos gestores públicos, apesar da unidade técnica ter constatado a real e efetiva execução do programa de alimentação escolar e do serviço de transporte escolar (peça 340, p. 11-12) . 
15.2.	Os gestores do município de Barreirinhas/MA foram os únicos que buscaram atender às solicitações do Tribunal (peça 340, p. 12) .
15.3.	Não se observou critério técnico-objetivo para a fixação do valor das multas, prejudicando a ampla defesa e o contraditório, já que os recorrentes não podem, por exemplo, mensurar as condutas consideradas de maior gravidade e compará-las com outras similares, de forma a observar o tratamento isonômico (peça 340, p. 14) .
15.4.	Alberico de França Ferreira Filho atendeu à diligência do Tribunal, seguiu o parecer técnico e jurídico. Todavia, o responsável sofreu sanção maior que a dos gestores de Morros/MA, que incorreram em impropriedades de maior relevância, como a inércia de providências com relação aos veículos próprios queimados (peça 340, p. 14) .
15.5	As quatro ocorrências observadas pelo Tribunal estão intimamente relacionadas e poderiam ser consideradas como única (peça 340, p. 14) .
15.6.	As falhas formais poderiam ser objeto de recomendação, em cumprimento do aspecto pedagógico de atuação do Controle Externo, deixando a aplicação de multa para os casos de não atendimento às recomendações. No caso, a aplicação das multas afasta o caráter instrutivo e prejudica o sustento dos recorrentes (peça 340, p. 14 e 16) . 
15.7.	Em respeito aos princípios da individualização da pena e da proporcionalidade e às circunstâncias atenuantes, o percentual de 30% dos vencimentos anuais do agente é o limite máximo de sancionamento, a teor do art. 5º, §1º, da Lei 10.028/2000 c/c o art. 22, § 2º, da Lei de Introdução às normas do Direito Brasileiro. O Tribunal de Contas dos Municípios do Estado da Bahia aplicou multa de 12% dos vencimentos anuais do gestor, com fulcro no art. 5º, inciso IV, §§ 1º e 2º, da Lei 10.028/2000, em decorrência da não comprovação da publicação dos Relatórios de Gestão Fiscal referente aos 1º e 3º quadrimestres (peça 340, p. 15-16) .
15.8.	A jurisprudência do Tribunal de Contas da União e dos Tribunais de Contas Estaduais observa os princípios da proporcionalidade e razoabilidade na dosimetria da multa (peça 340, p. 16-17) .
15.9.	O princípio da proporcionalidade da aplicação das multas é amplamente utilizado pelo Tribunal de Contas do Maranhão nos seus julgados, em consonância com os arts. 1º, inciso VIII, e 274, §7º, do seu Regimento Interno (peça 340, p. 23-29) .
15.10.	Há precedentes do TCU que, em sede recursal, reduziram o valor da multa (peça 340, p. 18-23) .
15.11.	Os Tribunais têm adotado decisões conexas diante do mesmo fato, conforme o art. 976 do Código de Processo Civil, que aborda o incidente de resolução de demandas repetitivas, cujo objetivo é unificar as decisões sobre uma determinada questão em um mesmo tribunal (peça 340, p. 30) .
Análise
16.	Os recorrentes foram chamados em audiência pelos seguintes motivos:
16.1.	Albérico F. Ferreira Filho, ex-prefeito (peças 119, p. 17 e peças 236, 266, 278 e 299) .   
a) ausência de detalhamento nos termos de referência dos procedimentos licitatórios, mormente no que se refere à discriminação do objeto, consistente nas peculiaridades de cada rota e no quantitativo de veículos necessários a cada uma delas (Pregões presenciais 72 e 90, respectivamente, nas peças 64 e 68) , nos termos dos parágrafos 126-130 do relatório à peça 110;
b)  ausência de planilha ou de metodologia que detalhe os custos envolvidos com vistas à formação de preços para a cotação das propostas (Pregões presenciais 72 e 90, respectivamente, nas peças 64 e 68) , nos termos dos parágrafos 126-130 do relatório à peça 110; 
c) objeto contratual insuficientemente detalhado e impreciso (Contratos 1 e 4, respectivamente, nas peças 61 e 62) , nos termos do parágrafo 137 do presente relatório; 
d) subcontratação total do objeto contratado (Contratos 1, 4, 72, 90/2017 e os aditivos ao Contrato 72/2017, respectivamente, nas peças 61, 62, 66, 68 e 67) , nos termos dos parágrafos 81 e 145 do relatório à peça 110; 
e) inexistência dos termos de subcontratação (Contratos 1, 4, 72, 90/2017 e os aditivos ao Contrato 72/2017, respectivamente, nas peças 61, 62, 66, 68 e 67) , nos termos dos parágrafos 81 e 146-147 do relatório à peça 110; 
f) diferença significativa entre o preço contratado por item para a locação dos veículos e o efetivamente pago pelas empresas contratadas aos sublocatários (Contratos 1, 4, 72, 90/2017 e os aditivos ao Contrato 72/2017, respectivamente, nas peças 61, 62, 66, 68 e 67) , nos termos dos parágrafos 81 e 147-149 do relatório à peça 110; 
g) acréscimo contratual sem demonstração do interesse público (Contrato 72/2017 e seus termos aditivos, respectivamente, nas peças 66 e 67) , nos termos dos parágrafos 150-151 e 154-156 do relatório à peça 110; 
h) acréscimo do objeto do contrato acima do limite percentual legal (Contrato 72/2017 e seus termos aditivos, respectivamente, nas peças 66 e 67) , nos termos dos parágrafos 152-154 do relatório à peça 110; 
i) revogação tácita do contrato com a empresa Transporte Vitória, sem a devida formalização (Contrato 90/2017, peça 68) , nos termos dos parágrafos 157-159 do relatório à peça 110; 
j) ausência de controle sobre a pontualidade e a assiduidade na prestação dos serviços por parte da Administração municipal (Contratos 1, 4, 72, 90/2017 e os aditivos ao Contrato 72/2017, respectivamente, nas peças 61, 62, 66, 68 e 67) , nos termos dos parágrafos 81 e 173 do relatório à peça 110; 
k) inexistência de fiscalização dos contratos, consubstanciada na certificação dos serviços por parte da fiscalização sem a devida comprovação de sua efetiva prestação (Contratos 1, 4, 72, 90/2017 e os aditivos ao Contrato 72/2017, respectivamente, nas peças 61, 62, 66, 68 e 67) , nos termos dos parágrafos 81 e 173 do relatório à peça 110; 
l) ausência de preposto e/ou de escritório de representação das empresas contratadas no município para onde devam ser encaminhadas as demandas decorrentes da execução dos contratos (Contratos 1, 4, 72, 90/2017 e os aditivos ao Contrato 72/2017, respectivamente, nas peças 61, 62, 66, 68 e 67) , nos termos dos parágrafos 81 e 166 do relatório à peça 110; 
m) não comprovação de nexo causal entre os valores empregados para o pagamento dos serviços do transporte escolar e sua finalidade, mormente pela não disponibilização dos contratos de sublocação dos veículos que prestam os serviços de transporte escolar no município (Contratos 1, 4, 72, 90/2017 e os aditivos ao Contrato 72/2017, respectivamente, nas peças 61, 62, 66, 68 e 67) , nos termos dos parágrafos 81, 184, 186-187 e 190-194 do relatório à peça 110;
16.2.	Maria M. Reis Conceição, ex-secretária municipal (peças 119, p. 18, 232, 242, 253, 257, 267, 268 e 274) 
a) ausência de detalhamento nos termos de referência dos procedimentos licitatórios, mormente no que se refere à discriminação do objeto, consistente nas peculiaridades de cada rota e no quantitativo de veículos necessários a cada uma delas (Pregões presenciais 72 e 90, respectivamente, nas peças 64 e 68) , nos termos dos parágrafos 126-130 do relatório à peça 110;
b)  ausência de planilha ou de metodologia que detalhe os custos envolvidos com vistas à formação de preços para a cotação das propostas (Pregões presenciais 72 e 90, respectivamente, nas peças 64 e 68) , nos termos dos parágrafos 126-130 do relatório à peça 110; 
c) objeto contratual insuficientemente detalhado e impreciso (Contratos 1 e 4, respectivamente, nas peças 61 e 62) , nos termos do parágrafo 137 do presente relatório; 
d) subcontratação total do objeto contratado (Contratos 1, 4, 72, 90/2017 e os aditivos ao Contrato 72/2017, respectivamente, nas peças 61, 62, 66, 68 e 67) , nos termos dos parágrafos 81 e 145 do relatório à peça 110; 
e) inexistência dos termos de subcontratação (Contratos 1, 4, 72, 90/2017 e os aditivos ao Contrato 72/2017, respectivamente, nas peças 61, 62, 66, 68 e 67) , nos termos dos parágrafos 81 e 146-147 do relatório à peça 110; 
f) diferença significativa entre o preço contratado por item para a locação dos veículos e o efetivamente pago pelas empresas contratadas aos sublocatários (Contratos 1, 4, 72, 90/2017 e os aditivos ao Contrato 72/2017, respectivamente, nas peças 61, 62, 66, 68 e 67) , nos termos dos parágrafos 81 e 147-149 do relatório à peça 110; 
g) acréscimo contratual sem demonstração do interesse público (Contrato 72/2017 e seus termos aditivos, respectivamente, nas peças 66 e 67) , nos termos dos parágrafos 150-151 e 154-156 do relatório à peça 110; 
h) acréscimo do objeto do contrato acima do limite percentual legal (Contrato 72/2017 e seus termos aditivos, respectivamente, nas peças 66 e 67) , nos termos dos parágrafos 152-154 do relatório à peça 110; 
i) revogação tácita do contrato com a empresa Transporte Vitória, sem a devida formalização (Contrato 90/2017, peça 68) , nos termos dos parágrafos 157-159 do relatório à peça 110; 
j) ausência de controle sobre a pontualidade e a assiduidade na prestação dos serviços por parte da Administração municipal (Contratos 1, 4, 72, 90/2017 e os aditivos ao Contrato 72/2017, respectivamente, nas peças 61, 62, 66, 68 e 67) , nos termos dos parágrafos 81 e 173 do relatório à peça 110; 
k) inexistência de fiscalização dos contratos, consubstanciada na certificação dos serviços por parte da fiscalização sem a devida comprovação de sua efetiva prestação (Contratos 1, 4, 72, 90/2017 e os aditivos ao Contrato 72/2017, respectivamente, nas peças 61, 62, 66, 68 e 67) , nos termos dos parágrafos 81 e 173 do relatório à peça 110; 
l) ausência de preposto e/ou de escritório de representação das empresas contratadas no município para onde devam ser encaminhadas as demandas decorrentes da execução dos contratos (Contratos 1, 4, 72, 90/2017 e os aditivos ao Contrato 72/2017, respectivamente, nas peças 61, 62, 66, 68 e 67) , nos termos dos parágrafos 81 e 166 do relatório à peça 110; 
16.3.	José Cícero Silva Macário Junior, ex-secretário municipal (peças 119, p. 18-19, 233 e 240) 
a) ausência de controle sobre a pontualidade e a assiduidade na prestação dos serviços por parte da Administração municipal, nos termos dos parágrafos 81 e 173 do relatório à peça 110;
b) inexistência de fiscalização dos contratos, consubstanciada na certificação dos serviços por parte da fiscalização sem a devida comprovação de sua efetiva prestação, nos termos dos parágrafos 81 e 173 do relatório à peça 110; e 
c) ausência de preposto e/ou de escritório de representação das empresas contratadas no município para onde devam ser encaminhadas as demandas decorrentes da execução dos contratos, nos termos dos parágrafos 81 e 166 do relatório à peça 110.
16.4. 	Mariluze Marreiros Rocha, fiscal de contratos (peças  119, p. 19, 231, 254, 258, 261, 269) 
a) ausência de controle sobre a pontualidade e a assiduidade na prestação dos serviços por parte da Administração municipal (Contratos 1, 4, 72, 90/2017 e os aditivos ao Contrato 72/2017, respectivamente, nas peças 61, 62, 66, 68 e 67) , nos termos dos parágrafos 81 e 173 do relatório à peça 110;
b) ausência de preposto e/ou de escritório de representação das empresas contratadas no município para onde devam ser encaminhadas as demandas decorrentes da execução dos contratos (Contratos 1, 4, 72, 90/2017 e os aditivos ao Contrato 72/2017, respectivamente, nas peças 61, 62, 66, 68 e 67) , nos termos dos parágrafos 81 e 166 do relatório à peça 110; 
c) inexistência de fiscalização dos contratos, consubstanciada na certificação dos serviços por parte da fiscalização sem a devida comprovação de sua efetiva prestação (Contratos 1, 4, 72, 90/2017 e os aditivos ao Contrato 72/2017, respectivamente, nas peças 61, 62, 66, 68 e 67) , nos termos dos parágrafos 81 e 173 do relatório à peça 110; 
d) não comprovação de nexo causal entre os valores empregados para o pagamento dos serviços do transporte escolar e sua finalidade, mormente pela não disponibilização dos contratos de sublocação dos veículos que prestam os serviços de transporte escolar no município (Contratos 1, 4, 72, 90/2017 e os aditivos ao Contrato 72/2017, respectivamente, nas peças 61, 62, 66, 68 e 67) , nos termos dos parágrafos 81, 184, 186-187 e 190-194 do relatório à peça 110;
16.5.	Rodrigo Sousa Figueiredo Ferreira, procurador municipal (peças 119, p. 19, 227 e 241) 
a) acréscimo contratual sem demonstração do interesse público, nos termos dos parágrafos 150-151 e 154-156 do Relatório de Fiscalização (peça 110) ; e 
b) acréscimo do objeto do contrato acima do limite percentual legal, nos termos dos parágrafos 152-154 do Relatório de Fiscalização (peça 110) .
17.	Diante das informações fornecidas pelo Município de Barreirinhas/MA (peças 210-215) e da ausência de manifestação dos responsáveis, a SecexEducação propôs aplicar-lhes a multa prevista no art. 58, II da Lei 8.443/1992, em razão da ocorrência das seguintes irregularidades (peça 300, p. 12-28) :
40. Não obstante à não apresentação de justificativas em resposta aos ofícios de audiência do Tribunal, consta dos autos resposta encaminhada pelo dito Município, através do Ofício 39/2020, de 9/9/2020 (peça 210) , por meio do qual o senhor Albérico de França Ferreira Filho, na condição de prefeito, respondendo a diligência do Tribunal à municipalidade, apresentou 'justificativas e respectivas comprovações, relativas às irregularidades/impropriedades', também encaminhando na ocasião os documentos às peças 211 a 215. 
41. Desse modo, e levando em conta a correlação dos indícios de irregularidades, passa-se ao exame pormenorizado da citada documentação do Município de Barreirinhas/MA, de modo a aproveitar em favor dos responsáveis, no que couber, as justificativas e respectivas comprovações em comento, para elidir ocorrências consignadas nos ofícios de audiência de autoridades e servidores do dito Município, sintetizadas no Anexo II desta instrução.
Análise das justificativas do Município de Barreirinhas/MA 
42. Ocorrência registrada no ofício de audiência: ausência de detalhamento nos termos de referência dos procedimentos licitatórios, mormente no que se refere à discriminação do objeto, consistente nas peculiaridades de cada rota e no quantitativo de veículos necessários a cada uma delas (Pregões presenciais 72 e 90, respectivamente, nas peças 64 e 68) , nos termos dos parágrafos 126- 130 do relatório à peça 110. 
[...] 
42.3. Análise 
42.3.1. Ao cuidar da ocorrência em exame, o Relatório de Fiscalização (peça 110, parágrafo 126) , consignou que as licitações, na modalidade pregão presencial, para a contratação dos serviços de locação de veículos para fins de transporte escolar, lastrearam-se em termos de referência (Pregões presenciais 72/2017, à peça 64, e 90/2017, à peça 68) não suficientemente detalhados no que se refere à discriminação do objeto, em especial no que tange ao georreferenciamento das rotas, suas extensões e graus de dificuldade dos trajetos, bem como o quantitativo de veículos necessários para cobrir cada rota, como se pode ver nos respectivos editais. 
42.3.2. Revendo-se o exame feito no parágrafo 54 da instrução à peça 219, constata-se que o DOC 1 citado pelo Município de Barreirinhas/MA refere-se ao documento à peça 211, cuja apresentação foi feita como resposta para a ausência de detalhamento nos termos de referência dos procedimentos licitatórios, mormente no que tange à discriminação do objeto, consistente nas peculiaridades de cada rota e no quantitativo de veículos necessários a cada uma delas (Pregões presenciais 72 e 90, respectivamente, nas peças 64 e 68) nos termos dos parágrafos 126-130 do relatório à peça 110 (v. peça 210, p. 1-8) . 
42.3.3. Ademais, conforme ainda registrado na dita instrução, a simples verificação da citada peça serve para se constatar que nela nada há informações referentes a quilometragem, tipo de solo das vias, dentre outras importantes na caracterização adequada do objeto e na formulação do preço pelos interessados em prestar serviços de transporte escolar ao Município. 
42.3.4. À vista do exposto, conclui-se que as justificativas do Município sobre o alegado detalhamento do Termo de Referência, aqui aproveitadas em favor dos responsáveis inertes ao chamamento em audiência do Tribunal, não se prestam para elidir a irregularidade em comento, pelo que se mantém a ocorrência em desfavor dos responsáveis. 
43. Ocorrência registrada no ofício de audiência: ausência de planilha ou de metodologia que detalhe os custos envolvidos com vistas à formação de preços para a cotação das propostas (Pregões presenciais 72 e 90, respectivamente, nas peças 64 e 68) , nos termos dos parágrafos 126-130 do relatório à peça 110. 
[...] 
43.3. Análise 
43.3.1. Ao cuidar da ocorrência em exame, o Relatório de Fiscalização (peça 110, parágrafos 126 e 127) , consignou que as licitações, na modalidade pregão presencial, para a contratação dos serviços de locação de veículos para fins de transporte escolar, lastrearam-se em termos de referência (Pregões presenciais 72/2017, à peça 64, e 90/2017, à peça 68) não suficientemente detalhados no que se refere à discriminação do objeto, em especial no que tange ao georreferenciamento das rotas, suas extensões e graus de dificuldade dos trajetos, bem como o quantitativo de veículos necessários para cobrir cada rota, como se pode ver nos respectivos editais. 
43.3.2. Em decorrência dessa precariedade, ficou ali também consignado que não se compuseram planilhas de formação de custos que viabilizassem a cotação das propostas. Nesse contexto, todas as rotas foram cotadas por um valor unitário, independentemente de suas peculiaridades. 
43.3.3. À vista do exposto, conclui-se que a justificativa do Município sobre coleta de preços, aqui aproveitada em favor dos responsáveis inertes ao chamamento em audiência do Tribunal, não se prestam para elidir a irregularidade em comento, pelo que se mantém a ocorrência em desfavor dos responsáveis. 
44. Ocorrência registrada no ofício de audiência: objeto contratual insuficientemente detalhado e impreciso (Contratos 1 e 4, respectivamente, nas peças 61 e 62) , nos termos do parágrafo 137 do presente relatório. 
[...] 
44.3. Análise 
44.3.1. Ao cuidar da ocorrência em exame, o Relatório de Fiscalização (peça 110, parágrafo 137) , consignou que, em razão do estéril detalhamento dos editais de licitação, os contratos (Contratos 1 e 4, respectivamente nas peças 61 e 62) dos serviços de locação de veículos para o transporte escolar tiveram seu objeto insuficientemente detalhado e impreciso, mais uma vez, no que se refere ao georreferenciamento das rotas, suas extensões e graus de dificuldade dos trajetos, o que ocasionou a contratação por rotas em preço unificado, independentemente de suas peculiaridades.
44.3.2. Nesse sentido, a irregularidade em exame mostra-se como uma decorrência da precariedade descritiva do objeto da licitação, firmadas em editais e termos de referência carentes de adequada descrição do objeto licitado (v. item 42 desta instrução) . Decorrente desse fato, as justificativas do Município sobre a descrição dos objetos das licitações, aqui aproveitadas em favor dos responsáveis inertes ao chamamento em audiência do Tribunal, não se prestam para elidir a irregularidade em comento, pelo que se mantém a ocorrência em desfavor dos responsáveis. 
45. Ocorrência registrada no ofício de audiência: subcontratação total do objeto contratado (Contratos 1, 4, 72, 90/2017 e os aditivos ao Contrato 72/2017, respectivamente, nas peças 61, 62, 66, 68 e 67) , nos termos dos parágrafos 81 e 145 do relatório à peça 110. 
[...]
45.3. Análise 
45.3.1. Ao cuidar da ocorrência em exame, o Relatório de Fiscalização (peça 110, parágrafos 81 e 145) consignou que no Município de Barreirinhas/MA, apesar de haver tal previsão nos editais (Contratos 1, 4, 72, 90/2017 e os aditivos ao Contrato 72/2017) , as subcontratações se deram em face do total dos objetos, em contraste com o entendimento do TCU já manifestado no Acórdão 1014/2005-TCU-Plenário, como se vê: 
A contratada poderá subcontratar se for em parte e desde que tal possibilidade houvesse sido prevista no ato convocatório e no contrato, vedada a inclusão, em regulamento, de autorização genérica para subcontratar, uma vez que a subcontratação terá de ser expressamente admitida em cada contrato, inclusive com a fixação de limite condizente com o objeto deste. Assim, deve-se observar a previsão de subcontratação no instrumento convocatório do certame licitatório e no contrato celebrado com a empresa, nos termos dos arts. 78, IV, combinado com o art. 72, todos da Lei nº 8.666/1993. (TCU, Acórdão 1014/2005-TCU-Plenário, Rel. Min. Benjamin Zymler, j. em 20.07.2005.) 
45.3.2. Nas suas justificativas, o Município transcreveu o artigo 78, inciso VI, da Lei 8666/93, que estabelece ser motivo de rescisão 'a subcontratação total ou parcial do seu objeto', demonstrando ciência da vedação legal, mas asseverou que 'em momento algum a contratante permitiu a cessão de parcela do contrato para a execução da prestação do serviço, não havendo terceirização dos serviços aos sublocatários', uma vez que 'a responsabilidade de execução do contrato dava-se integralmente pela empresa contratada', e que 'não trouxe qualquer prejuízo ao erário, nem a qualidade da prestação do serviço'. 
45.3.3. Não obstante as alegações acima, as justificativas do Município de Barreirinhas/MA não podem ser aproveitada em favor dos responsáveis, haja vista que ainda no Relatório de Fiscalização (peça 110, parágrafos 138 e 139) , encontra-se consignado no que as empresas vencedoras das licitações apenas, em tese, gerenciaram o sistema de transporte escolar, uma vez que a Administração municipal era quem, de fato, administrava para as empresas suas atividades, inclusive, o contato prévio e permanente para a subcontratação dos veículos. 
45.3.4. Não bastasse, a permissão de subcontratação prevista no instrumento convocatório não delineou o percentual permitido de subcontratação, dando azo à firma contratada para a subcontratação total, assumindo a mera intermediação financeira de pagamento dos subcontratados, com a retenção de substancial percentual dos recursos do contrato.
45.3.5. Decorrente desse fato, as justificativas do Município sobre a subcontratação total dos objetos das licitações, aqui examinadas em favor dos responsáveis inertes ao chamamento em audiência do Tribunal, não se prestam para elidir a irregularidade em comento, pelo que se mantém a ocorrência em desfavor dos responsáveis. 
46. Ocorrência registrada no ofício de audiência: inexistência dos termos de subcontratação (Contratos 1, 4, 72, 90/2017 e os aditivos ao Contrato 72/2017, respectivamente, nas peças 61, 62, 66, 68 e 67) , nos termos dos parágrafos 81 e 146-147 do relatório à peça 110. 
[...]
46.3. Análise 
46.3.1. Ao cuidar da ocorrência em exame, o Relatório de Fiscalização (peça 110, parágrafos 81 e 146 e 147) consignou que, no Município de Barreirinhas/MA, nem a Administração municipal e nem as empresas contratadas disponibilizaram à equipe os termos de subcontratação, quais sejam, os contratos de sublocação pretensamente firmados entre as empresas contratadas e os proprietários dos veículos que prestavam efetivamente os serviços, mesmo instadas a fazê-lo pelos ofícios de requisição. 
147. O certo é que as empresas participam dos certames licitatórios ou são contratadas diretamente por dispensa de licitação, subcontratam totalmente os serviços com munícipes proprietários dos veículos, de forma precária, contatados previamente por agentes da Administração municipal, pagando-lhes globalmente por um preço bem inferior pelo qual foi contratada, como se depreende das entrevistas com o agente público designado para acompanhar a equipe. 
46.3.2. No que tange às suas justificativas, o Município apresentou cópia de mensagem de correio eletrônico (peça 212) que teria sido remetida, sem êxito, pela Comissão Permanente de Licitação às duas firmas citadas, solicitando o envio 'de todos os Contratos de Sublocação formalizados no período contratual' concernentes aos pregões presenciais 72 e 90. 
46.3.3. No entanto, ao fazer tal explanação, o Município declara o seu amplo e total alheamento sobre a realidade das execuções contratuais, uma vez que deixou a critério dos contratados a subcontratação e controle da documentação desses vínculos, que antes precisavam ser autorizados, arquivados e controlados pelo Município, visto que os subcontratados estavam a prestar serviço público de transporte de escolares. 
46.3.4. Decorrente desse fato, as justificativas do Município sobre a disponibilização dos termos de subcontratação dos objetos dos contratos em epígrafe, aqui examinadas em favor dos responsáveis inertes ao chamamento em audiência do Tribunal, não se prestam para elidir a irregularidade em comento, pelo que se mantém a ocorrência em desfavor dos responsáveis. 
47. Ocorrência registrada no ofício de audiência: diferença significativa entre o preço contratado por item para a locação dos veículos e o efetivamente pago pelas empresas contratadas aos sublocatários (Contratos 1, 4, 72, 90/2017 e os aditivos ao Contrato 72/2017, respectivamente, nas peças 61, 62, 66, 68 e 67) , nos termos dos parágrafos 81 e 147-149 do relatório à peça 110. 
47.3. Análise 
47.3.1. Ao cuidar da ocorrência em exame, o Relatório de Fiscalização (peça 110, parágrafos 81 e 147-149) consignou que as empresas contratadas via licitação ou diretamente por dispensa de licitação, subcontratam totalmente os serviços com munícipes proprietários dos veículos, de forma precária, contatados previamente por agentes da Administração municipal, pagando-lhes globalmente por um preço bem inferior pelo qual foi contratada, como se depreende das entrevistas com o agente público designado para acompanhar a equipe (peças 74 e 81) . 
47.3.2. Nesse sentido, a tabela abaixo demonstra que, com as subcontratações, a Administração municipal pagou às empresas contratadas, pelos serviços, um preço bem acima do que aqueles pagos aos sublocatários:
Município de Barreirinhas/MA
	Veículo
	Contrato
	Preço mensal contratado por veículo
	Preço mensal sublocado por veículo
	Diferença por veículo

	Camionetes
	1/2017
	5.035,00
	R$ 1.600,00
	3.435,00

		4/2017
	5.035,00
		3.435,00

		72/2017
	3.180,00
		1.580,00

		90/2017
	3.180,00
		1.580,00

	Ônibus
	1/2017
	14.250,00
	Média de R$ 5.000,00
	9.250,00

		4/2017
	14.250,00
		9.250,00

		72/2017
	9.000,00
		4.000,00

		90/2017
	9.000,00
		4.000,00

47.3.3. Nesse sentido, merece relevo que nas verificações in loco foram feitas constatações pela equipe de fiscalização, com registros no relatório de vistoria (peça 77) , onde se destacam as anotações a seguir: 
q) Cada camionete é locada por R$ 1.600,00, por rota, e cada ônibus por valor que varia entre R$ 4.000,00 e R$ 6.000,00, por rota, já incluídos os custos com locação, motorista, combustível, lavagem, revisões periódicas e manutenção; 
r) Não há critério de diferenciação para contratação das camionetes, seja relacionado ao tamanho, capacidade de passageiros, distância percorrida ou dificuldade do percurso; 
47.3.4. Na resposta do Município, constata-se a defesa da tese de que 'a subcontratação de serviços tem por pressuposto a transferência da prestação de serviços a terceiros sob condições de preços vantajosas para a empresa contratada originária, a par de que sobre esta recai e subsiste a responsabilidade pela execução contratual perante a instância contratante'. Nesse mesmo, argumentou ainda que 'recaem também sobre a contratada originária as despesas de gerenciamento das atividades do contrato e outros encargos incidentes direta ou eventualmente na execução contratual'. 
47.3.5. No entanto, os argumentos não podem ser aceitos em decorrência de que, como indicado originalmente no parágrafo 166 do Relatório de Fiscalização (peça 110, p. 33) , as 'empresas contratadas nem contato mantêm com os proprietários dos veículos, não mantêm, nos municípios, nem representantes nem escritório para onde possam ser encaminhadas quaisquer demandas'. No parágrafo 168 do mesmo relatório ficou assente que: 
168. Na prática, a contratação é feita diretamente pela Administração municipal, por meio de seus agentes, com os proprietários dos veículos prestadores dos serviços. Mesmo nesse contexto, a Administração deveria zelar pela prestação dos serviços e não o faz a contento, nem no que se refere à execução direta por parte dos veículos oficiais nem com relação à fiscalização da execução por parte dos veículos sublocados, como se depreende das entrevistas com o agente público designado para acompanhar a equipe (peças 74 e 81) . 
47.3.6. Revendo-se o exame feito no parágrafo 55 da instrução à peça 219, constata-se que o DOC 3 citado pelo Município de Barreirinhas/MA refere-se a mensagem eletrônica encaminhada pela Comissão Permanente de Licitação do Município de Barreirinha/MA às firmas Ipiranga Empreendimentos e Locação Eireli e Brumila Empreendimentos e Serviços Eireli, solicitando, sem êxito, o encaminhamento à referida Comissão de 'esclarecimentos acerca da Diferença significativa entre preço contratado por item para a locação dos veículos e o efetivamente pago pelas empresas contratadas sublocatárias', com vistas a descaracterizar o indício de irregularidade correlato (v. peça 210, p. 12, item 7) . 
47.3.7. À vista do exposto, conclui-se que as justificativas do Município sobre a diferença significativa entre o preço contratado por item para a locação dos veículos e o efetivamente pago pelas empresas contratadas, aqui examinadas em favor dos responsáveis inertes ao chamamento em audiência do Tribunal, não se prestam para elidir a irregularidade em comento, pelo que se mantém a ocorrência em desfavor dos responsáveis. 
48. Ocorrência registrada no ofício de audiência: acréscimo contratual sem demonstração do interesse público (Contrato 72/2017 e seus termos aditivos, respectivamente, nas peças 66 e 67) , nos termos dos parágrafos 150-151 e 154-156 do relatório à peça 110. 
[...]
48.3. Análise 
48.3.1. Ao cuidar da ocorrência em exame, o Relatório de Fiscalização (peça 110, parágrafos 150-151 e 154-156) consignou que além de não terem sido devidamente justificados do ponto de vista do interesse público, os acréscimos contratuais ainda ultrapassaram em muito o limite percentual de 25% fixado pelo art. 65, § 1º, da Lei 8.666/1993, para acréscimos quantitativos. 
48.3.2. Revendo-se o exame feito no parágrafo 56 da instrução à peça 219, constata-se que com a citação da peça 214 (Ofício n° 203/2017, de 3/7/2017, do Secretário Municipal de Educação de Barreirinhas/MA) , o Município em comento busca descaracterizar a ocorrência de 'acréscimo contratual sem demonstração do interesse público. 
48.3.3. No entanto, o documento citado resume-se à solicitação 'de contratação de empresa para Prestação de Serviços de Locação de Veículos para Transporte Escolar acima citado, durante o exercício de 2017', haja vista que em levantamento das necessidades relativas a transporte escolar, teria sido verificado que a licitação vigente não possuía quantidades de veículos suficiente para atender a demanda da rede municipal de ensino. 
48.3.4. No entanto, merece relevo que o Município em nenhum momento fundamenta na peça citada tal necessidade de ampliar o atendimento (especificando quantidades, rotas, tipos de veículos etc.) , especialmente considerando que o acréscimo contratual ultrapassava o limite máximo permitido pela legislação, conforme consta do parágrafo 154 do relatório à peça 110. 
48.3.5. À vista do exposto, conclui-se que as justificativas do Município sobre o acréscimo contratual sem demonstração do interesse público, aqui examinadas em favor dos responsáveis inertes ao chamamento em audiência do Tribunal, não se prestam para elidir a irregularidade em comento, pelo que se mantém a ocorrência em desfavor dos responsáveis. 
49. Ocorrência registrada no ofício de audiência: acréscimo do objeto do contrato acima do limite percentual legal (Contrato 72/2017 e seus termos aditivos, respectivamente, nas peças 66 e 67) , nos termos dos parágrafos 152-154 do relatório à peça 110.
[...]
49.3. Análise 
49.3.1. Ao cuidar da ocorrência em exame, o Relatório de Fiscalização (peça 110, parágrafos 152-154) consignou que no Município de Barreirinhas/MA os acréscimos contratuais ultrapassaram em muito o limite percentual de 25% fixado pelo art. 65, § 1º, da Lei 8.666/1993, para acréscimos quantitativos. 
49.3.2. Nesse sentido, acentuou que não obstante o número considerável de veículos já locados pela Administração municipal de Barreirinhas/MA, albergados pelos Contratos 72' e 72''/2017, dez ônibus e 94 camionetes, pelo período de julho/2017 a janeiro/2018, firmaram-se, a partir de julho/2017, três termos aditivos, com vigência mensal, em julho, agosto e setembro daquele ano, acrescendo ao objeto contratado quantitativos de forma irregular. 
49.3.3. Pelo que consta do dito Relatório de Fiscalização, o objeto inicialmente contratado por meio dos Contratos 72/2017 (peça 66) , fazia alusão a 10 ônibus e 94 camionetes, que foi alterado pelo Aditivo I (peça 67, p. 1-9 e 19) , que acresceu, no mês de julho, dois ônibus e 32 camionetes; pelo Aditivo II (peça 67, p. 10 e 20-28) , que acresceu, no mês de agosto, quatro ônibus e 84 camionetes; e pelo Aditivo III (peça 67, p. 11-18) , que acresceu, no mês de setembro, 78 camionetes. 
49.3.4. Como agravante, conforme já registrado na ocorrência anterior, tais acréscimos, além de ultrapassarem em muito o limite percentual de 25% fixado pelo art. 65, § 1º, da Lei 8.666/1993, para acréscimos quantitativos, não foram devidamente justificados do ponto de vista do interesse público (v. item 48 acima) . Ademais, restou assente que: 
155. Como se não bastasse, a Administração municipal de Barreirinhas ainda promoveu a contratação de mais veículos, por meio dos Contratos 90'/2017 e 90''/2017 (peça 68) , acrescendo, nos meses de setembro a dezembro/2017, oito ônibus e 94 camionetes, sem qualquer justificação plausível de satisfação ao interesse público, num completo desapego ao princípio da razoabilidade e ao planejamento de suas ações. 
156. A equipe não conseguiu vislumbrar o porquê do acréscimo significativo dos veículos sublocados, considerando que não houve nenhum fato superveniente, como o aumento no número de alunos ou de rotas, que justificassem o interesse público. 
49.3.5. No que tange às justificativas do Município, onde faz alegações de aspecto financeiro e de efetivo desembolso relacionado ao contrato e respectivos aditivos, com acréscimos indevidos, recorre-se ao texto da Lei 8666/93, que em seu art. art. 65, § 1º, preceitua que 'os acréscimos ou supressões que se fizerem nas obras, serviços ou compras' estarão limitados 'até 25% (vinte e cinco por cento) do valor inicial atualizado do contrato'. Portanto, a lavratura dos termos aditivos de acréscimos para fins do cálculo do percentual citado deve ser balizada pelo valor inicialmente contratado, atualizado, nada tendo a ver com montantes pagos por conta do ajuste aditado. 
49.3.6. À vista do exposto, conclui-se que as justificativas do Município sobre o acréscimo contratual acima do limite percentual legal, aqui examinadas em favor dos responsáveis inertes ao chamamento em audiência do Tribunal, não se prestam para elidir a irregularidade em comento, pelo que se mantém a ocorrência em desfavor dos responsáveis. 
50. Ocorrência registrada no ofício de audiência: revogação tácita do contrato com a empresa Transporte Vitória, sem a devida formalização (Contrato 90/2017, peça 68) , nos termos dos parágrafos 157-159 do relatório à peça 110. 
[...]
50.3. Análise 
50.3.1. Ao cuidar da ocorrência em exame, o Relatório de Fiscalização (peça 110, parágrafos 157-159) consignou que, no Município de Barreirinhas/MA, o Pregão Presencial 90/2017 (peça 68) , consagrou duas empresas vencedoras do certame, sendo uma a Brumila Empreendimentos e Serviços Eireli - ME e a outra a Transporte Vitória Ltda., sediada em São Luís/MA, também visitada pela equipe (peça 98) . 
50.3.2. Não obstante, de modo não justificado, após a adjudicação do objeto a essa última e a assinatura do contrato, mesmo com a emissão da correspondente ordem de serviço (peça 68, p. 343) , a empresa não chegou efetivamente a prestar nenhum serviço, não sabendo seu representante a razão pela qual tal fato se deu, conforme declaração escrita prestada à equipe (peças 96 e 98) , numa situação evidente de uma rescisão contratual tácita e sem prévio aviso de um contrato administrativo, sendo que a outra empresa contratada, a empresa Brumila, prestou normalmente os serviços, como evidenciam os pagamentos a ela efetuados e as notas fiscais emitidas (peças 78, 79 e 81) . 
50.3.3. No dito Relatório ficou também assente que, quando da visita à sede da empresa Transporte Vitória Ltda., cujo contrato foi rescindido tacitamente, a equipe constatou sua capacidade técnica e atividade econômica real voltada para a locação de veículos, ao contrário da empresa que obteve sucesso efetivo na contratação citada, Brumila Empreendimentos e Serviços Eireli - ME, sediada na cidade de Cantanhede/MA, visitada pela equipe, a qual, na verdade, é apenas uma loja de comércio de material de construção de acabamento (peça 93, p. 3-4) . 
50.3.4. No que tange às justificativas, onde se faz alegações de que 'em razão do Município não precisar durante a vigência do Contrato dos veículos, não foi emitida/entregue a Ordem de Serviço à empresa, consequentemente, não houve a prestação dos serviços, emissão de nota fiscal, nem tampouco, efetuado pagamento à empresa', não se pode acatar os ditos esclarecimentos, ante o fato de que a equipe de fiscalização anexou Ordem de Serviço, datada de 19/9/2017, em favor da firma Transporte Vitória Ltda., assinada pelo prefeito e responsável nestes autos, senhor Alberico de França Ferreira Filho (peça 68, p. 343) . 
50.3.5. Ademais, a eventual falta de necessidade dos referidos serviços haveria de ter sido devidamente justificada e comunicada à firma contratada, sem prejuízo dos procedimentos administrativos necessários, de modo a formalizar inexecução, por meio da necessária rescisão contratual, observados os pressupostos então insculpidos nos artigos 77 e 78 da Lei 8666/1993.
50.3.6. À vista do exposto, conclui-se que as justificativas do Município sobre revogação tácita do contrato com a empresa Transporte Vitória, aqui examinadas em favor dos responsáveis inertes ao chamamento em audiência do Tribunal, não se prestam para elidir a irregularidade em comento, pelo que se mantém a ocorrência em desfavor dos responsáveis. 
51. Ocorrências registradas no ofício de audiência: ausência de controle sobre a pontualidade e a assiduidade na prestação dos serviços por parte da Administração municipal (Contratos 1, 4, 72, 90/2017 e os aditivos ao Contrato 72/2017, respectivamente, nas peças 61, 62, 66, 68 e 67) , nos termos dos parágrafos 81 e 173 do relatório à peça 110; inexistência de fiscalização dos contratos, consubstanciada na certificação dos serviços por parte da fiscalização sem a devida comprovação de sua efetiva prestação (Contratos 1, 4, 72, 90/2017 e os aditivos ao Contrato 72/2017, respectivamente, nas peças 61, 62, 66, 68 e 67) , nos termos dos parágrafos 81 e 173 do relatório à peça 110. 
[...]
51.3. Análise 
51.3.1. Ao cuidar das ocorrências em exame, o Relatório de Fiscalização (peça 110, parágrafos 81 e 173) consignou que no Município de Barreirinhas/MA a Secretaria Municipal de Educação não dispõe de nenhum controle sobre a execução dos serviços de transporte escolar, não possui a relação das rotas e nem o rol dos veículos e motoristas que prestam os serviços, numa total afronta ao princípio constitucional da eficiência na Administração pública. Segundo o dito relatório, no período da fiscalização não foram disponibilizadas tais informações à equipe. 
51.3.2. Ademais, merece relevo o registro feito nos parágrafos 75-79 e 188 e 189 do mesmo Relatório de Fiscalização, onde ficou assente a relutância da Administração municipal em prestar as informações solicitadas em tempo hábil, seja do secretário municipal de educação, seja da fiscal dos contratos, seja do preposto designado para acompanhar a equipe, fatos esses que inviabilizaram a verificação da quase totalidade das rotas e a constatação de que elas realmente existiam, principalmente as pertinentes aos povoados da Zona Rural afastada das estradas pavimentadas. 
189. Posteriormente, a fiscal dos contratos de Barreirinhas/MA, designada oficialmente para tal função, encaminhou à equipe, por meio eletrônico (peça 57) , diversos atestados de serviços e rol dos proprietários dos veículos pretensamente contratados (em disposição de difícil compreensão, com cortes na digitalização) , o que colide com as informações oficiais prestadas durante os trabalhos de que a Administração não detinha essa relação, reafirmando a ideia de que a liquidação da despesa, nesses contratos, não passava de uma ato apenas burocrático. 
51.3.3. Ainda concernente às ocorrências de ausência de controle/fiscalização, o Relatório de Fiscalização, no parágrafo 81 consignou que após os trabalhos in loco, a equipe elaborou um relatório consolidado das informações de campo e das entrevistas com os motoristas e/ou proprietários do transporte escolar, reduzindo a termo tais informações, a seguir reproduzidas parcialmente, as quais contaram com a anuência do agente municipal indicado oficialmente, que as subscreveu (peça 77) : 
y) não foi apresentado à equipe, pela Secretaria Municipal de Educação, nenhum documento utilizado no controle da efetiva prestação dos serviços de transporte escolar, relacionado à assiduidade e pontualidade; 
z) na escola do Polo nº 7, U. I. Socorro Gonçalves, no Povoado Sobradinho, esse controle é efetivado pelos gestores escolares, por iniciativa própria, mediante lista de frequência e ponto, em livro próprio; 
aa) a Secretaria Municipal de Educação não disponibilizou à equipe relação detalhada dos veículos que prestaram os serviços de transporte escolar na Zona Rural no exercício de 2017 e que já estão prestando os mesmos serviços em 2018; 
bb) na escola do Polo nº 7, U. I. Socorro Gonçalves, no Povoado Sobradinho, os gestores escolares disponibilizaram à equipe cópia de formulário próprio, que teria sido a eles entregue pela Secretaria Municipal de Educação, contendo a discriminação dos itinerários das rotas, os veículos pertinentes com seus dados, dados dos proprietários e dos motoristas, além do valor pago mensalmente a título de locação, cujo original fora devolvido à Administração municipal com tais dados; 
cc) a Secretaria Municipal de Educação informou à equipe que não dispõe de nenhum formulário nos moldes descritos na alínea anterior, mas tão somente uma relação de rotas, contendo o roteiro, o turno, a localidade polo e o tipo de veículo utilizado; 
dd) a Secretaria Municipal de Educação não disponibilizou à equipe a relação de nenhuma lancha que presta serviço de transporte escolar no município, nem informou seus proprietários.
51.3.4. No que tange às justificativas do Município, onde faz alegações de que a fiscalização da execução da prestação do serviço de transporte escolar para todos os alunos da rede pública municipal era executada, em conjunto com as Escolas, as quais deveriam informar ao Fiscal sobre irregularidades detectadas, com o controle do efetivo uso desse transporte, a fim de manter a assiduidade dos alunos, evidencia-se uma desconformidade flagrante dessa afirmativa com as conclusões da fiscalização acima expostas, consolidadas no curso do trabalho a partir de informações da Secretaria Municipal de Educação, bem assim de gestores escolares da Zona Rural do Município de Barreirinhas. 
51.3.5. Nesse sentido, contrariamente à reputada fiscalização feita pelas escolas, restou caracterizado que a Secretaria Municipal de Educação não possui nenhum documento utilizado no controle da efetiva prestação dos serviços de transporte escolar, bem assim que as escolas que fazem tal controle, o fazem por iniciativa e com formulários próprios. 
51.3.6. À vista do exposto, conclui-se que as justificativas do Município sobre ausência de controle sobre a pontualidade e a assiduidade e inexistência de fiscalização dos contratos, aqui examinadas em favor dos responsáveis inertes ao chamamento em audiência do Tribunal, não se prestam para elidir a irregularidade em comento, pelo que se mantém a ocorrência em desfavor dos responsáveis. 
52. Ocorrência registrada no ofício de audiência: ausência de preposto e/ou de escritório de representação das empresas contratadas no município para onde devam ser encaminhadas as demandas decorrentes da execução dos contratos (Contratos 1, 4, 72, 90/2017 e os aditivos ao Contrato 72/2017, respectivamente, nas peças 61, 62, 66, 68 e 67) , nos termos dos parágrafos 81 e 166 do relatório à peça 110. 
[...]
52.3. Análise 
52.3.1. Ao cuidar da ocorrência em exame, o Relatório de Fiscalização (peça 110, parágrafos 81 e 166) consignou que no Município de Barreirinhas/MA as 'empresas contratadas nem contato mantêm com os proprietários dos veículos, não mantêm, nos municípios, nem representantes nem escritório para onde possam ser encaminhadas quaisquer demandas'. 
52.3.2. No que tange às justificativas do Município, onde faz alegações de que o Fiscal de Contratos do Município realizava contato diretamente com os representantes legais das empresas contratadas citadas, e que a empresa Ipiranga Empreendimentos e Locação Ltda. mantinha escritório de representação na Rua Antônio Rodrigues, s/n, bairro Murici, Barreirinhas/MA, tais fatos podem até ser pertinente para período anterior ao trabalho de fiscalização do TCU no Município, haja vista que, durante os trabalhos no Município, a equipe precisou se deslocar ao Município de Nina Rodrigues/MA, distante 190 km de Barreirinhas/MA, para oficiar a referida empresa (peças 59 e 93, p. 1-3) . 
52.3.3. De igual modo, a equipe se deslocou ao Município de Cantanhede/MA, distante 300 km do município contratante, para oficiar a firma Brumila Empreendimentos e Serviços, em relação à qual foi informado pela própria Administração não possuir escritório de representação no Município (peças 60 e 93, p. 3-4) . 
52.3.4. À vista do exposto, conclui-se que as justificativas do Município sobre ausência de preposto e/ou de escritório de representação das empresas contratadas no município para onde deveriam ser encaminhadas as demandas decorrentes da execução dos contratos, aqui examinadas em favor dos responsáveis inertes ao chamamento em audiência do Tribunal, não se prestam para elidir a irregularidade em comento, pelo que se mantém a ocorrência em desfavor dos responsáveis. 
52.3.5. Ocorrências registradas no ofício de audiência: não comprovação de nexo causal entre os valores empregados para o pagamento dos serviços do transporte escolar e sua finalidade, mormente pela não disponibilização dos contratos de sublocação dos veículos que prestam os serviços de transporte escolar no município (Contratos 1, 4, 72, 90/2017 e os aditivos ao Contrato 72/2017, respectivamente, nas peças 61, 62, 66, 68 e 67) , nos termos dos parágrafos 81, 184, 186-187 e 190- 194 do relatório à peça 110; e deficiência na liquidação da despesa, com atestado meramente burocrático da fiscal dos contratos, sem a efetiva verificação acerca da prestação dos serviços, considerando a informação de que nem ela nem nenhum setor da Administração municipal detém a relação dos veículos sublocados (Contratos 1, 4, 72, 90/2017 e os aditivos ao Contrato 72/2017, respectivamente, nas peças 61, 62, 66, 68 e 67) , nos termos dos parágrafos 81 e 186-190 do relatório à peça 110. 
[...]
52.6. Análise 
52.6.1. Primeiramente, merece relevo que, para as ocorrências neste item 52 e subitens, não foi inicialmente acatada pelo Relator (peça 113) a proposta de audiência consignada no Relatório (peça 110) , uma vez que as irregularidades em comento dependiam de 'maior aprofundamento'. Assim, alternativamente à medida proposta pela equipe de fiscalização, o Relator determinou 'a realização de oitiva das comunas e das empresas contratadas', bem como autorizou a realização de diligências e inspeções complementares que se fizessem necessárias. No entanto, como resultado das medidas realizadas nesse sentido, restou caracterizado para as presentes ocorrências apenas a persistência do não encaminhamento dos contratos de sublocação, não havendo elementos adicionais como pretendia a medida saneadora determinada pelo Relator, o que o levou à nova determinação expressa na peça 222, p. 5-6, estar desta feita no sentido de entender 'justificada a realização das audiências em epígrafe', concernente às duas ocorrências tratadas neste item 53. 
52.6.2. Ademais, ao cuidar das ocorrências em exame, o Relatório de Fiscalização (peça 110, parágrafos 81, 184, 186-194) consignou que no Município de Barreirinhas/MA, apesar de, formal e documentalmente, estarem devidamente demonstrados todos os estágios das despesas, algumas ocorrências significativas na execução financeira dos recursos foram classificadas como achados de auditoria pela equipe, no que tange ao transporte escolar, mormente a ausência de nexo causal entre os recursos dispendidos e a despesa executada, bem como a deficiência na liquidação da despesa, com atestado meramente burocrático da fiscal dos contratos, sem a efetiva verificação acerca da prestação dos serviços, haja vista que não foram apresentados à equipe de fiscalização do TCU elementos suficientes que o comprovassem, como os contratos de sublocação e algum recibo passado pelos efetivos prestadores de serviço. 
52.6.3. Segundo consignado no dito Relatório, no caso específico do Município de Barreirinhas/MA, o nexo causal entre os recursos financeiros e a execução do objeto não foi comprovado pelo fato de que a Administração municipal não apresentou a relação dos veículos (marca, modelo, ano, placa, chassi, proprietário/subcontratado) utilizados no transporte escolar, bem como não exibiu nenhum contrato de sublocação dos veículos, não havendo prova de que as empresas contatadas prestaram efetivamente algum serviço ao município, haja vista que não foram disponibilizados à equipe, a contento, os documentos e informações solicitados que poderiam comprovar o vínculo financeiro. 
52.6.4. De igual modo, não foram viabilizados à equipe, em tempo hábil, as informações e os meios necessários para que verificasse a existência das rotas: nem o rol dos veículos contratados nem a relação de seus proprietários e motoristas, nem a discriminação detalhada das rotas, denotando fragilidade ou inexistência da necessária fase de liquidação de despesa, conforme ficou assente no dito relatório de fiscalização (v. também item 51 desta instrução) : 
188. Ademais, a relutância da Administração municipal em prestar as informações solicitadas em tempo hábil, seja do secretário municipal de educação seja da fiscal dos contratos seja do preposto designado para acompanhar a equipe, inviabilizaram a verificação das rotas e a constatação de que elas realmente existiam, principalmente as pertinentes aos povoados da zona rural afastada das estradas pavimentadas. 
189. Posteriormente, a fiscal dos contratos de Barreirinhas/MA, designada oficialmente para tal função, encaminhou à equipe, por meio eletrônico (peça 57) , diversos atestados de serviços e rol dos proprietários dos veículos pretensamente contratados (em disposição de difícil compreensão, com cortes na digitalização) , o que colide com as informações oficiais prestadas durante os trabalhos de que a Administração não detinha essa relação, reafirmando a ideia de que a liquidação da despesa, nesses contratos, não passava de uma ato apenas burocrático. 
52.6.5. Nesse sentido, deve-se consignar que as limitadas informações prestadas pela Brumila (peças 6 e 60) foram entregues somente em 12/3/2018 (peça 6) , e as da Ipiranga foram remetidas por correio eletrônico, em 7/3/2018, dois dias antes do encerramento da fase de execução da fiscalização, que ocorreu em 9/3/2018 (v. peça 8) , quando a equipe já se encontrava no Município de Morros/MA, em face da mesma fiscalização. A esse respeito, o Relatório de Fiscalização apontou que: 
193. Ambas as empresas, em suas respostas, apresentaram uma relação de pretensos subcontratados, com os pretensos valores que estes recebiam pela sublocação (peças 59 e 60) , mas não disponibilizaram a relação dos veículos que serviam as rotas ali apontadas, o que evidencia, mais uma vez, a falta de comprovação de nexo causal entre os recursos a finalidade na qual foram empregados. 
194. A propósito, as informações sobre os valores informados pelas empresas que pretensamente seriam pagos aos sublocatários pela prestação dos serviços é discordante do valor que foi informado por estes em entrevistas com os membros da equipe na presença do preposto designado para acompanhá-los. 
52.6.6. Não obstante, em 8/3/2018, a fiscal dos contratos de Barreirinhas/MA, designada oficialmente para tal função, encaminhou à equipe, por meio eletrônico (peça 57) , diversos atestados de serviços e rol dos proprietários dos veículos pretensamente contratados (em disposição de difícil compreensão, com cortes na digitalização) , o que colidiu com as informações oficiais prestadas durante os trabalhos de que a Administração não detinha essa relação, reafirmando a ideia de que a liquidação da despesa, nesses contratos, não passava de uma ato burocrático. 
52.6.7. No que tange às justificativas do Município, onde faz alegações relacionadas à não comprovação de nexo causal entre os valores empregados para o pagamento dos serviços do transporte escolar e sua finalidade, reitera-se análise já exposta nos parágrafos 37 e seguintes da instrução à peça 219, onde em suma ficou assente que que as alegações do Município não foram capazes de descaracterizar a ocorrência em análise, haja vista persistir: 
pendência consistente no não encaminhamento de cópias de eventuais contratos de sublocação dos veículos que efetivamente prestaram os serviços de transporte escolar decorrentes dos Contratos em epígrafe, bem assim dos comprovantes de pagamento feitos pelos contratados aos respectivos sublocatários. 
52.6.8. Não obstante, merece relevo, sob o aspecto fático, que nas verificações in loco feitas pela equipe de fiscalização (v. peça 77) foram encontrados veículos sublocados realizando transporte escolar no Município, tendo sido feitos registros no relatório de vistoria à peça 77, onde se destacam as anotações a seguir: 
l) Não foi registrada nenhuma ocorrência recente de acidente com os veículos e nenhum dos condutores entrevistados cometeu falta grave ou gravíssima ou é reincidente em infrações médias nos últimos doze meses; 
m) Os motoristas dos veículos são os próprios proprietários ou são contratados diretamente por eles; 
o) Os proprietários dos veículos locam seu veículo para uma empresa, mas não sabem dizer qual é seu nome; 
n) Os motoristas e os proprietários moram nos lugarejos do itinerário das rotas e o contato inicial para a contratação dos veículos é feito com o Senhor José de Ribamar Reis Diniz (subscrito) , responsável pelas rotas do transporte escolar, alcunhado por 'Touro'; 
p) O pagamento é feito diretamente em conta corrente, mediante transferência bancária, sempre de forma pontual, alegadamente pela empresa; 
52.6.9. Isto posto, a despeito de restar evidente a não comprovação de vínculos formais entre os sublocatários dos serviços de transporte escolar e as empresas efetivamente contratadas pela Administração, em afronta à arts. 62 e 63, da Lei 4.320/1964 e art. 67 da Lei 8.666/1993, na amostra fiscalizada in loco também foi constatada a prestação dos serviços por prestadores alegadamente remunerados pelas firmas contratadas pelo Município, sendo este um atenuante para a não proposição de conversão dos autos em TCE em face da ocorrência referente à ausência de nexo causal. 
52.6.10. E considerando a pertinência temática, complementam os exames referentes à 'deficiência na liquidação da despesa, com atesto meramente burocrático do fiscal dos contratos, sem a efetiva verificação acerca da prestação dos serviços', as anotações feitas na análise exposta no item 51.3 desta instrução, relacionado às ocorrências que versam sobre 'Ausência de Controle sobre a pontualidade e a assiduidade na prestação dos serviços por parte da Administração Municipal' e 'Inexistência de fiscalização dos contratos, consubstanciada na certificação dos serviços por parte da fiscalização sem a devida comprovação de sua efetiva prestação', sendo importante destacar que as três ocorrência, por versarem sobre aspectos do controle administrativo, foram respondidas conjuntamente pelo Município quando da resposta à diligência do Tribunal (v. peça 210, p. 17) . 
52.6.11. À vista do exposto, conclui-se que as justificativas do Município sobre não comprovação de nexo causal entre os valores empregados para o pagamento dos serviços do transporte escolar e sua finalidade, bem como para a deficiência na liquidação da despesa, com atesto meramente  burocrático do fiscal dos contratos, sem a efetiva verificação acerca da prestação dos serviços, aqui  examinadas em favor dos responsáveis inertes ao chamamento em audiência do Tribunal, não se prestam para elidir as irregularidades em comento, pelo que se mantêm as ocorrências em desfavor  dos responsáveis, sem, no entanto, propor a conversão dos autos em tomada de contas especial (v. item 52.6.8 e 52.6.9 acima) .[destaques acrescidos]
18.	O exame acima contou com a anuência do Plenário no Acórdão 885/2022 (peça 303) .
19.	O cerne da questão é verificar se os argumentos recursais e os elementos dos autos são capazes de afastar ou de reduzir o valor da multa aplicada aos recorrentes.
20.	O primeiro argumento informa as peculiaridades do município relacionadas ao histórico de emancipação política e de desenvolvimento econômico, bem como ao relevo e a extensão territorial, as quais não teriam sido consideradas na valoração das multas, considerada também a renda per capita local (peça 340, p. 10-11) . 
21.	As peculiaridades genéricas, alegadas pelos recorrentes, são inaptas para justificar a conduta dos agentes públicos, assim como são inábeis para afastar/atenuar a responsabilização dos recorrentes, porque não foram obstáculos reais ao cumprimento das disposições legais. Noutras palavras, não há liame entre tais peculiaridades e as irregularidades que deram fundamentos às multas aplicadas aos responsáveis, quais sejam: a)  ausência de detalhamento de cada rota e do quantitativo de veículos necessários nos termos de referência dos procedimentos licitatórios; b) ausência de planilha de custos envolvidos para a cotação das propostas; c) objeto contratual insuficientemente detalhado; d)  subcontratação total do objeto contratado; e) inexistência dos termos de subcontratação; f) diferença significativa entre o preço contratado para a locação dos veículos e o efetivamente pago pelas empresas contratadas aos sublocatários; g) acréscimo contratual sem demonstração do interesse público; h) acréscimo do objeto do contrato acima do limite percentual legal; i) revogação contratual tácita, sem a devida formalização; j) ausência de controle sobre a pontualidade e a assiduidade na prestação dos serviços por parte da Administração municipal; k) inexistência de fiscalização dos contratos; l) ausência de preposto e/ou de escritório de representação das empresas contratadas no município; m) não comprovação de nexo causal entre os valores empregados para o pagamento dos serviços do transporte escolar e sua finalidade.
22.	A alegada baixa capacidade econômica dos recorrentes, em referência à renda per capita municipal, não constitui critério para a gradação das multas aplicadas pelo TCU, que considera o grau de culpabilidade dos responsáveis e as circunstâncias fáticas do caso concreto. Logo, não cabe remissão ou diminuição proporcional do valor da sanção em virtude de suposta condição de pobreza dos apenados (v.g. Acórdão 2385/2014-TCU-Plenário, Relator Benjamin Zymler, 7487/2015-TCU-1ª Câmara, Relator Bruno Dantas, 1134/2008-TCU-1ª Câmara, Relator: Marcos Bemquerer, 1769/2011-TCU-1ª Câmara, Relator: José Mucio Monteiro) .
23.	A dosimetria da multa aplicada pelo TCU, respeitados o princípio da proporcionalidade/razoabilidade e os limites fixados na Lei 8.443/1992 e no Regimento Interno/TCU, é orientada, a cada caso, pela gravidade dos ilícitos apurados, valoração das circunstâncias fáticas e jurídicas, materialidade envolvida, grau de culpabilidade dos responsáveis e isonomia de tratamento com casos análogos (v.g. Acórdão 1882/2021-TCU-Plenário, Relator: Aroldo Cedraz) . Nesse sentido, a jurisprudência do Tribunal de Contas da União observa os princípios da proporcionalidade e da razoabilidade na dosimetria da multa.
24.	O TCU não realiza dosimetria objetiva da multa, comum à aplicação de normas do Direito Penal. Não há um rol de agravantes e atenuantes legalmente reconhecido, de modo a possibilitar a alteração objetiva da pena prevista in abstracto. Assim, um histórico de bons antecedentes funcionais não tem relevância para a apuração do valor da multa, pois a incidência desta sanção tem por fim repreender uma conduta específica do gestor, tendo como balizadores a isonomia de tratamento de casos análogos e a valoração das circunstâncias fáticas e jurídicas envolvidas, visando uma maior adequação punitiva (v.g. Acórdão 795/2014-TCU-Plenário, Relatora Ana Arraes) .
25.	Observe que, ao contrário do que alegam os recorrentes, há um critério técnico e objetivo para a fixação do valor das multas (gravidade dos ilícitos, materialidade envolvida, grau de culpabilidade e isonomia de tratamento com casos análogos) . Desse modo, não há que se falar em prejuízo à ampla defesa e o contraditório dos recorrentes.
26.	As irregularidades atribuídas a cada responsável foram devidamente caracterizadas nos itens 42 a 52 do exame técnico de peça 300, p. 12-28. Assim, diversamente do que se alega, as condutas reprovadas pelo Tribunal podem ser comparadas com outras similares, de forma a observar o tratamento isonômico.
27.	É oportuno esclarecer que a responsabilidade dos jurisdicionados perante o TCU é de natureza subjetiva. Assim, é suficiente a caracterização da grave infração legal, a identificação da conduta do responsável que caracterize sua culpa, seja por imprudência, imperícia ou negligência, e a demonstração do nexo de causalidade entre a conduta culposa e aquela irregularidade. 
28.	No caso em tela, a gradação do valor da multa aplicada aos recorrentes, em atendimento aos princípios da proporcionalidade e da individualização da pena, levou em consideração a atuação/omissão de cada um, conforme a atribuição do cargo público exercido, que resultou na ocorrência das irregularidades tratadas nos itens 42 a 52 do exame técnico de peça 300, p. 12-28, e no acórdão recorrido (peça 303) .
28.1.	Alberico de França Ferreira Filho, prefeito, multa de R$ 35.000,00.
28.2.	Maria Marta Reis Conceição, secretária de educação, multa de R$ 30.000,00.
28.3.	Mariluze Marreiros Rocha, fiscal de contratos: multa de R$ 12.500,00. 
28.4.	José Cícero Silva Macário Júnior, secretário de educação, multa de R$ 7.500,00.
28.5.	Rodrigo Sousa Figueiredo Ferreira, procurador municipal, multa de R$ 5.000,00. 
29.	O alegado esforço dos gestores públicos na efetiva execução do programa de alimentação escolar e do serviço de transporte escolar, que teria sido reconhecido pela unidade técnica, por si só, não tem o condão de afastar/atenuar as irregularidades verificadas. 
30.	Não procede a afirmação de que os gestores do município de Barreirinhas/MA foram os únicos que buscaram atender às solicitações do Tribunal. Conforme o relatado nos itens 38 a 41 da instrução de peça 300, p. 12, os recorrentes, na fase de instrução, abstiveram-se de apresentar justificativas para as audiências que lhes foram endereçadas e, assim, tornaram-se revéis. Somente o ente municipal, representado pelo seu prefeito à época, Sr. Albérico, respondeu a diligência feita à municipalidade, por meio do Ofício 39/2020 (peça 210) . 
31. 	A afirmação de que o Sr. Alberico de França Ferreira Filho seguiu o parecer técnico e jurídico, por si só, não o exime da responsabilidade do gestor e agente político (v.g. Acórdão 11069/2019-TCU-Primeira Câmara, Relator Benjamin Zymler, 1922/2017-TCU-Plenário, Relator Marcos Bemquerer, 1620/2015-TCU-Plenário, Relator Bruno Dantas, 1984/2014-TCU-Plenário, Relator José Mucio Monteiro) .  
32.	Concorda-se com os recorrentes que o Sr. Alberico de França Ferreira Filho, ex-prefeito de Barreirinhas/MA (multa de R$ 35.000,00) , sofreu sanção maior que a dos gestores de Morros/MA (multas entre R$ 3.750,00 e R$ 25.000,00) . Todavia, resta evidente que a gradação das multas observou a quantidade e a gravidade dos ilícitos cometidos por cada um, bem como o grau de culpabilidade de acordo com o cargo exercido (prefeito, secretário e fiscal) . 
33.	Observe que a quantidade de irregularidades atribuídas ao Sr. Alberico (item 16.1 desta instrução) é maior que aquelas imputadas a cada gestor do município de Morros/MA (itens 74.1 a 74.5 da peça 219, p. 14-16) , que foram as seguintes:
33.1.	Sidrack Santos Feitosa, prefeito de Morros/MA, multa de R$ 25.000,00
	(item 74.1 da peça 219, p. 14-15) 
a) ausência de detalhamento nos termos de referência dos procedimentos licitatórios, mormente no que se refere à discriminação do objeto, consistente nas peculiaridades de cada rota e no quantitativo de veículos necessários a cada uma delas (pregões presenciais 2, 3 e 35/2017, respectivamente, nas peças 19, 22 e 26) , nos termos dos parágrafos 126-130 do relatório à peça 110; 
b) ausência de planilha ou de metodologia que detalhe os custos envolvidos com vistas à formação de preços para a cotação das propostas (Pregões presenciais 2, 3 e 35/2017, respectivamente, nas peças 19, 22 e 26) , nos termos dos parágrafos 126-130 do relatório à peça 110; 
c) subcontratação sem previsão contratual (Contratos 36, 37 e 39/2017, respectivamente, nas peças 20, 21 e 23) , nos termos dos parágrafos 74 e 145 do relatório à peça 110; 
d) subcontratação total do objeto contratado (Contratos 36, 37 e 39/2017, respectivamente, nas peças 20, 21 e 23) , nos termos dos parágrafos 74 e 145 do relatório à peça 110; 
e) precariedade das sublocações, efetivadas apenas verbalmente (Contratos 36, 37 e 39/2017, respectivamente, nas peças 20, 21 e 23) , nos termos dos parágrafos 74 e 146-147 do relatório à peça 110; 
f) diferença significativa entre o preço contratado por item para a locação dos veículos e o efetivamente pago pelas empresas contratadas aos sublocatários (Contratos 36, 37 e 39/2017, respectivamente, nas peças 20, 21 e 23) , nos termos dos parágrafos 74 e 147-149 do relatório à peça 110; 
g) ausência de controle sobre a pontualidade e a assiduidade na prestação dos serviços por parte da Administração municipal (Contratos 36, 37 e 39/2017, respectivamente, nas peças 20, 21 e 23) , nos termos dos parágrafos 74 e 169-171 do relatório à peça 110; 
h) inércia da Administração no que se refere a seu poder-dever de exigir das empresas contratadas e dos proprietários e/ou motoristas dos veículos sublocados a correta prestação dos serviços (Contratos 36, 37 e 39/2017, respectivamente, nas peças 20, 21 e 23) , nos termos dos parágrafos 74 e 172 do relatório à peça 110; 
i) ausência de preposto e/ou de escritório de representação das empresas contratadas no município para onde devam ser encaminhadas as demandas decorrentes da execução dos contratos (Contratos 36, 37 e 39/2017, respectivamente, nas peças 20, 21 e 23) , nos termos dos parágrafos 74 e 166 do relatório à peça 110; 
j) inércia da Administração no que tange à ausência providências sobre o incêndio dos três ônibus escolares do Programa Caminho da Escola pertencentes ao Município de Morros/MA, ocorrido no dia 30/9/2016, sem que nenhuma providência perante o Ministério Público ou à autoridade policial fosse adotada, nos termos do parágrafo 175 do relatório à peça 110
33.2.	Izaías Lopes Bezerra, secretário de educação, multa de R$ 22.500,00
	(item 74.2. da peça 219, p. 15-16) 
a) ausência de detalhamento nos termos de referência dos procedimentos licitatórios, mormente no que se refere à discriminação do objeto, consistente nas peculiaridades de cada rota e no quantitativo de veículos necessários a cada uma delas (Pregões presenciais 2, 3 e 35/2017, respectivamente, nas peças 19, 22 e 26) , nos termos dos parágrafos 126-130 do relatório à peça 110; 
b) ausência de planilha ou de metodologia que detalhe os custos envolvidos com vistas à formação de preços para a cotação das propostas (Pregões presenciais 2, 3 e 35/2017, respectivamente, nas peças 19, 22 e 26) , nos termos dos parágrafos 126-130 do relatório à peça 110; 
c) subcontratação sem previsão contratual (Contratos 36, 37 e 39/2017, respectivamente, nas peças 20, 21 e 23) , nos termos dos parágrafos 74 e 145 do relatório à peça 110; 
d) subcontratação total do objeto contratado (Contratos 36, 37 e 39/2017, respectivamente, nas peças 20, 21 e 23) , nos termos dos parágrafos 74 e 145 do relatório à peça 110; 
e) precariedade das sublocações, efetivadas apenas verbalmente (Contratos 36, 37 e 39/2017, respectivamente, nas peças 20, 21 e 23) , nos termos dos parágrafos 146-147 do relatório à peça 110; 
f) diferença significativa entre o preço contratado por item para a locação dos veículos e o efetivamente pago pelas empresas contratadas aos sublocatários (Contratos 36, 37 e 39/2017, respectivamente, nas peças 20, 21 e 23) , nos termos dos parágrafos 74, 147-149 e 185 do relatório à peça 110; 
g) ausência de controle sobre a pontualidade e a assiduidade na prestação dos serviços por parte da Administração municipal (Contratos 36, 37 e 39/2017, respectivamente, nas peças 20, 21 e 23) , nos termos dos parágrafos 74 e 169-171 do relatório à peça 110; 
h) inércia da Administração no que se refere a seu poder-dever de exigir das empresas contratadas e dos proprietários e/ou motoristas dos veículos sublocados a correta prestação dos serviços (Contratos 36, 37 e 39/2017, respectivamente, nas peças 20, 21 e 23) , nos termos dos parágrafos 74 e 172 do relatório à peça 110; 
i) ausência de preposto e/ou de escritório de representação das empresas contratadas no município para onde devam ser encaminhadas as demandas decorrentes da execução dos contratos (Contratos 36, 37 e 39/2017, respectivamente, nas peças 20, 21 e 23) , nos termos dos parágrafos 74 e 166 do relatório à peça 110;
 33.3.	Marta Fernanda Costa Silva, secretária de educação, multa de R$ 5.000,00
	(item 74.3. da peça 219, p. 16) 
a) ausência de controle sobre a pontualidade e a assiduidade na prestação dos serviços por parte da Administração municipal, nos termos dos parágrafos 74 e 169-171 do relatório à peça 110; 
b) inércia da Administração no que se refere a seu poder-dever de exigir das empresas contratadas e dos proprietários e/ou motoristas dos veículos sublocados a correta prestação dos serviços, nos termos dos parágrafos 74 e 172 do relatório à peça 110;
33.4.	Carlos Alberto Nascimento Barros, fiscal dos contratos, multa de R$ 7.500,00 
	(item 74.4 da peça 219, p. 16) 
a) ausência de controle sobre a pontualidade e a assiduidade na prestação dos serviços por parte da Administração municipal (Contratos 36, 37 e 39/2017, respectivamente, nas peças 20, 21 e 23) , nos termos dos parágrafos 74 e 169-171 do relatório à peça 110; 
b) inércia da Administração no que se refere a seu poder-dever de exigir das empresas contratadas e dos proprietários e/ou motoristas dos veículos sublocados a correta prestação dos serviços (Contratos 36, 37 e 39/2017, respectivamente, nas peças 20, 21 e 23) , nos termos dos parágrafos 74 e 172 do relatório à peça 110; 
c) ausência de preposto e/ou de escritório de representação das empresas contratadas no município para onde deviam ser encaminhadas as demandas decorrentes da execução dos contratos (Contratos 36, 37 e 39/2017, respectivamente, nas peças 20, 21 e 23) , nos termos dos parágrafos 74 e 166 do relatório à peça 110
33.5.	Francisca  S. A. M. Araújo, ex-prefeita de Morro/MA, multa de R$ 3.750,00
	(item 74.5 da peça 219, p. 16) 
a) inércia da Administração no que tange à ausência providências sobre o incêndio dos três ônibus escolares do Programa Caminho da Escola pertencentes ao Município de Morros/MA, ocorrido no dia 30/9/2016, sem que nenhuma providência perante o Ministério Público ou à autoridade policial fosse adotada, nos termos do parágrafo 175 do relatório à peça 110
34.	A título de comparação, note que as irregularidades atribuídas ao Sr. Alberico de França Ferreira Filho, ex-prefeito de Barreirinhas/MA (multa de R$ 35.000,00) , possuem maior materialidade que aquelas imputadas ao Sr. Sidrack Santos Feitosa, ex-prefeito da Morros/MA (multa de R$ 25.000,00) .
35.	Os contratos autorizados pelo Sr. Alberico somaram a quantia de R$ 6.795.610,00 [Contratos 1 (R$ 1.231,580,00) , 4 (R$ 617.790,00) , 72 (R$ 2.722,440,00) , aditivos 1 (R$ 119.760,00) , 2 (R$ 303.120,00) e 3  (R$ 248.040,00) e 90 (R$ 1.552,880,00) - peças 61, p.155; 62, p. 83; 66, p. 4, 6; 67, p. 10, 19, 23; e 68, p. 320, 322, 329 e 337], enquanto que os contratos assinados pelo Sr. Sidrack totalizaram R$ 4.076,600,00 [Contratos 36 (R$ 853.600,00) , 37 (R$ 89.100,00) e 39  (R$ 3.133.900,00) - peças 20, p.1; 21, p.1 e 23, p.1].  
36.	Do exposto, entende-se que a multa de R$ 35.000,00 aplicada ao Sr. Alberico seguiu os critérios de dosimetria adotados pelo Tribunal, bem como os princípios da proporcionalidade e da razoabilidade. 
37.	A decisão recorrida deixou assente que as irregularidades detectadas pela equipe de auditoria eram graves e não meras falhas de natureza formal, como sustentam os recorrentes. E, por este motivo, o Tribunal entendeu necessária a aplicação de multa aos responsáveis, no lugar da emissão de recomendações ao ente municipal.
38.	Todas as irregularidades verificadas pela equipe de auditoria foram reunidas em quatro grupos (achados de auditoria) : procedimentos licitatórios, contratações de serviços, execução do programa do transporte escolar e execução financeira dos recursos destinados ao transporte escolar (peça 304, p. 1-6) . Ocorre que todas as irregularidades, que foram organizadas em quatro grupos, não podem ser consideradas como única, como querem os recorrentes, para fins de valoração das multas, porque o Tribunal considera a quantidade e a gravidade das irregularidades atribuídas a cada agente sancionado na dosimetria da pena.
39.	A mera afirmação de que há precedentes do TCU que, em sede recursal, reduziram o valor da multa, desacompanhada de elementos consistentes, é insuficiente para alterar o mérito do Acórdão 885/2022-TCU-Plenário, pois não houve a configuração de ocorrência de situação análoga. Nesse sentido, entende-se inaplicável o disposto no art. 976 do Código de Processo Civil.  
40.	O art. 5º da Lei 10.028/2000, assim dispôs:
Art. 5º Constitui infração administrativa contra as leis de finanças públicas:
I - deixar de divulgar ou de enviar ao Poder Legislativo e ao Tribunal de Contas o relatório de gestão fiscal, nos prazos e condições estabelecidos em lei;
II - propor lei de diretrizes orçamentárias anual que não contenha as metas fiscais na forma da lei;
III - deixar de expedir ato determinando limitação de empenho e movimentação financeira, nos casos e condições estabelecidos em lei;
IV - deixar de ordenar ou de promover, na forma e nos prazos da lei, a execução de medida para a redução do montante da despesa total com pessoal que houver excedido a repartição por Poder do limite máximo.
§ 1o A infração prevista neste artigo é punida com multa de trinta por cento dos vencimentos anuais do agente que lhe der causa, sendo o pagamento da multa de sua responsabilidade pessoal.
§ 2o A infração a que se refere este artigo será processada e julgada pelo Tribunal de Contas a que competir a fiscalização contábil, financeira e orçamentária da pessoa jurídica de direito público envolvida. 
[destaque acrescido]
41.	Constata-se que multa do art. 5º, §1º, da Lei 10.028/2000 refere-se às infrações expressamente descritas nos itens I, II, III e IV, as quais são distintas das infrações examinadas nestes autos. Portanto, é de concluir que a referida multa não se aplica ao presente caso. 
42.	É oportuno esclarecer que a fixação do valor da penalidade de multa é ato discricionário do TCU, facultada pelo art. 58, II, da Lei 8.443/1992 e graduada conforme o art. 268, II, §1º, do Regimento Interno/TCU. 
43.	No cálculo da multa aplicada pelo TCU, observados os limites fixados na Lei 8.443/1992 e no seu Regimento Interno, deve ser estabelecida justa proporção entre a punição e a natureza da infração, bem como avaliada sua gravidade, os danos que dela provierem e a existência de circunstâncias agravantes e atenuantes (art. 22, § 2º, Decreto-lei 4.657/1942 - LINDB) .
44.	Todavia, os recorrentes não apresentam circunstâncias atenuantes adicionais, capazes de reduzir o valor das multas aplicadas aos recorrentes.  
45.	Desse modo, não há como acolher as razões apresentadas.
CONCLUSÃO
46.	A atuação do TCU não se encontra inviabilizada, de acordo com os critérios de prescrição da Lei 9.873/1999 e do Acórdão 1441/2016-TCU-Plenário. 
47.		Não há nos autos elementos capazes de afastar ou reduzir o valor da multa aplicada aos recorrentes.  
PROPOSTA DE ENCAMINHAMENTO
48.	Ante o exposto, submete-se à consideração superior a análise dos pedidos de reexame interpostos por Jose Cicero Silva Macario Junior, Albérico de França Ferreira Filho, Mariluze Marreiros Rocha, Rodrigo Sousa Figueiredo Ferreira e Maria Marta Reis Conceição contra o Acórdão 885/2022-TCU-Plenário, propondo-se, com fundamento no artigo 48, da Lei 8.443/1992:
		a) conhecê-los para, no mérito, negar-lhes provimento;
	b) dar ciência às partes e aos órgãos/entidades interessados."
	É o relatório.

Victor Guilherme Lopes Fontenelle (17.303/OAB-MA), representando Mariluze Marreiros Rocha; Victor Guilherme Lopes Fontenelle (17303/OAB-MA) e Rodrigo de Barros Bezerra (7.133/OAB-MA), representando Jose Cicero Silva Macario Junior; Victor Guilherme Lopes Fontenelle (17.303/OAB-MA) e Rodrigo de Barros Bezerra (7.133/OAB-MA), representando Maria Marta Reis Conceição; Victor Guilherme Lopes Fontenelle (17.303/OAB-MA), representando Albérico de França Ferreira Filho; Victor Guilherme Lopes Fontenelle (17.303/OAB-MA), representando Rodrigo Sousa Figueiredo Ferreira.

Não atuou.

RELATÓRIO DE AUDITORIA. ALIMENTAÇÃO E TRANSPORTE ESCOLAR. IRREGULARIDADES. SUBCONTRATAÇÃO. FALHAS NOS EDITAIS. FALHAS NA FISCALIZAÇÃO CONTRATUAL. MULTA. PEDIDOS DE REEXAME. CONHECIMENTO. NÃO OCORRÊNCIA DA PRESCRIÇÃO DAS PRETENSÕES PUNITIVA E RESSARCITÓRIA. ARGUMENTOS INSUFICIENTES PARA AFASTAR/REDUZIR O VALOR DA MULTA APLICADA AOS RECORRENTES. NEGATIVA DE PROVIMENTO.

RELATÓRIO DE AUDITORIA (RA)

Secretaria de Recursos (Serur).

Trago ao colegiado pedidos de reexame interpostos por Albérico de França Ferreira Filho (ex-prefeito) , José Cicero Silva Macario Junior (secretário de educação) , Maria Marta Reis Conceição (secretária de educação) , Mariluze Marreiros Rocha (fiscal de contratos) e Rodrigo Sousa Figueiredo Ferreira (procurador municipal) contra o Acórdão 885/2022-TCU-Plenário, de relatoria do Ministro Augusto Sherman Cavalcanti.
2.	O acórdão recorrido foi proferido em relatório de auditoria realizada nos municípios maranhenses de Morros e Barreirinhas, com objetivo de verificar a prestação dos serviços de transporte e de fornecimento de merenda escolar, bem como verificar a conformidade e a legalidade dos procedimentos administrativos correlatos.
3.	Diante da constatação de diversas irregularidades em licitações e contratos dos serviços de locação de veículos e na execução físico-financeira, ambos do programa do transporte escolar, o Tribunal aplicou multas individuais aos recorrentes, que ora se insurgem contra o acórdão condenatório.
4.	Ao examinar as razões recursais, o auditor da Serur, secundado pelo Diretor da unidade técnica, concluiu pela não ocorrência da prescrição no presente caso, seja analisada de acordo com os critérios da Lei 9.873/1999, seja do Acórdão 1441/2016-TCU-Plenário, e, no mérito, que não foram apresentados elementos capazes de afastar ou reduzir o valor da multa aplicada aos recorrentes.  
5.	Tendo em vista que a instrução técnica foi elaborada antes da publicação da recente Resolução-TCU 344/2022, o Sr. Secretário da Serur, ao ratificar o exame de mérito,  pronunciou-se sobre a prescrição, confirmando a não ocorrência do instituto sob o ponto de vista da nova regulamentação do TCU, verbis:
"3. Na¿o obstante, tendo em vista que o exame da prescric¿a¿o foi realizado anteriormente a¿ edic¿a¿o da Resoluc¿a¿o TCU 344, de 11/10/2022, que regulamenta, no a¿mbito do TCU, a prescric¿a¿o para o exerci¿cio das pretenso¿es punitiva e de ressarcimento, cabe a realizac¿a¿o de novo exame da mate¿ria a¿ luz das diretrizes estabelecidas no mencionado normativo.
4. De acordo com o art. 4o, inciso IV, da Resoluc¿a¿o TCU 344//2022, o prazo de prescric¿a¿o sera¿ contado "da data do conhecimento da irregularidade ou do dano, quando constatados em fiscalizac¿a¿o realizada pelo Tribunal, pelos o¿rga¿os de controle interno ou pelo pro¿prio o¿rga¿o ou entidade da Administrac¿a¿o Pu¿blica onde ocorrer a irregularidade".
5. No caso sob ana¿lise, verifica-se que o Tribunal designou equipe de servidores para realizar auditoria de conformidade em 23/1/2018 (pec¿a 1) . Realizada a auditoria, a equipe, em 10/4/2018, elaborou o relato¿rio de fiscalizac¿a¿o acostado a¿ pec¿a 110, por meio do qual se consolidaram as irregularidades apuradas. Dessa forma, o termo inicial para a contagem do prazo prescricional deve ser o dia 10/4/2018.
6. No dia 14/7/2020 (pec¿a 204) , a unidade te¿cnica realizou o exame das audie¿ncias dos responsa¿veis, interrompendo a contagem do prazo prescricional (Art. 5o, inciso II, da Resoluc¿a¿o TCU 344//2022) .
7. No dia 20/4/2022 (pec¿a 303) , a contagem do prazo prescricional foi novamente interrompida com a prolac¿a¿o do aco¿rda¿o recorrido (Art. 5o, inciso IV, da Resoluc¿a¿o TCU 344//2022) .
8. Portanto, tendo em vista o disposto nos arts. 2o e 8o da Resoluc¿a¿o TCU 344//2022, na¿o ha¿ que se falar em ocorre¿ncia da prescric¿a¿o no caso sob exame."
6.	Feita essa breve contextualização, passo a decidir.
7.	Inicialmente, ratifico despacho que proferi à peça 364 dos autos, e conhec¿o dos recursos interpostos, nos termos do art. 48 da Lei 8.443/92 c/c os arts. 285 e 286, para¿grafo u¿nico, do Regimento Interno/TCU.
8.	Em seguida, acolho o exame técnico que demonstra a não ocorrência da prescrição no presente processo, nos termos do despacho proferido pelo Secretário da Serur e acima reproduzido neste voto.
9.	No mérito, acolho o pronunciamento da Secretaria de Recursos, no sentido de que as razões recursais não apresentam elementos aptos a elidir as irregularidades atribuídas a cada um dos recorrentes, portanto, insuficientes para alterar a decisão recorrida, cujos fundamentos adoto como razões de decidir, sem prejuízo das considerações a seguir.
10.	 Com efeito, a instrução técnica resgata da deliberação original as irregularidades pelas quais os recorrentes foram chamados em audiência, e posteriormente, individualmente apenados com multa, verbis: 
"16.1.Albérico F. Ferreira Filho, ex-prefeito (peças 119, p. 17 e peças 236, 266, 278 e 299) .   
a) ausência de detalhamento nos termos de referência dos procedimentos licitatórios, mormente no que se refere à discriminação do objeto, consistente nas peculiaridades de cada rota e no quantitativo de veículos necessários a cada uma delas (Pregões presenciais 72 e 90, respectivamente, nas peças 64 e 68) , nos termos dos parágrafos 126-130 do relatório à peça 110;
b) ausência de planilha ou de metodologia que detalhe os custos envolvidos com vistas à formação de preços para a cotação das propostas (Pregões presenciais 72 e 90, respectivamente, nas peças 64 e 68) , nos termos dos parágrafos 126-130 do relatório à peça 110; 
c) objeto contratual insuficientemente detalhado e impreciso (Contratos 1 e 4, respectivamente, nas peças 61 e 62) , nos termos do parágrafo 137 do presente relatório; 
d) subcontratação total do objeto contratado (Contratos 1, 4, 72, 90/2017 e os aditivos ao Contrato 72/2017, respectivamente, nas peças 61, 62, 66, 68 e 67) , nos termos dos parágrafos 81 e 145 do relatório à peça 110; 
e) inexistência dos termos de subcontratação (Contratos 1, 4, 72, 90/2017 e os aditivos ao Contrato 72/2017, respectivamente, nas peças 61, 62, 66, 68 e 67) , nos termos dos parágrafos 81 e 146-147 do relatório à peça 110; 
f) diferença significativa entre o preço contratado por item para a locação dos veículos e o efetivamente pago pelas empresas contratadas aos sublocatários (Contratos 1, 4, 72, 90/2017 e os aditivos ao Contrato 72/2017, respectivamente, nas peças 61, 62, 66, 68 e 67) , nos termos dos parágrafos 81 e 147-149 do relatório à peça 110; 
g) acréscimo contratual sem demonstração do interesse público (Contrato 72/2017 e seus termos aditivos, respectivamente, nas peças 66 e 67) , nos termos dos parágrafos 150-151 e 154-156 do relatório à peça 110; 
h) acréscimo do objeto do contrato acima do limite percentual legal (Contrato 72/2017 e seus termos aditivos, respectivamente, nas peças 66 e 67) , nos termos dos parágrafos 152-154 do relatório à peça 110; 
i) revogação tácita do contrato com a empresa Transporte Vitória, sem a devida formalização (Contrato 90/2017, peça 68) , nos termos dos parágrafos 157-159 do relatório à peça 110; 
j) ausência de controle sobre a pontualidade e a assiduidade na prestação dos serviços por parte da Administração municipal (Contratos 1, 4, 72, 90/2017 e os aditivos ao Contrato 72/2017, respectivamente, nas peças 61, 62, 66, 68 e 67) , nos termos dos parágrafos 81 e 173 do relatório à peça 110; 
k) inexistência de fiscalização dos contratos, consubstanciada na certificação dos serviços por parte da fiscalização sem a devida comprovação de sua efetiva prestação (Contratos 1, 4, 72, 90/2017 e os aditivos ao Contrato 72/2017, respectivamente, nas peças 61, 62, 66, 68 e 67) , nos termos dos parágrafos 81 e 173 do relatório à peça 110; 
l) ausência de preposto e/ou de escritório de representação das empresas contratadas no município para onde devam ser encaminhadas as demandas decorrentes da execução dos contratos (Contratos 1, 4, 72, 90/2017 e os aditivos ao Contrato 72/2017, respectivamente, nas peças 61, 62, 66, 68 e 67) , nos termos dos parágrafos 81 e 166 do relatório à peça 110; 
m) não comprovação de nexo causal entre os valores empregados para o pagamento dos serviços do transporte escolar e sua finalidade, mormente pela não disponibilização dos contratos de sublocação dos veículos que prestam os serviços de transporte escolar no município (Contratos 1, 4, 72, 90/2017 e os aditivos ao Contrato 72/2017, respectivamente, nas peças 61, 62, 66, 68 e 67) , nos termos dos parágrafos 81, 184, 186-187 e 190-194 do relatório à peça 110;
16.2.	Maria M. Reis Conceição, ex-secretária municipal (peças 119, p. 18, 232, 242, 253, 257, 267, 268 e 274) 
a) ausência de detalhamento nos termos de referência dos procedimentos licitatórios, mormente no que se refere à discriminação do objeto, consistente nas peculiaridades de cada rota e no quantitativo de veículos necessários a cada uma delas (Pregões presenciais 72 e 90, respectivamente, nas peças 64 e 68) , nos termos dos parágrafos 126-130 do relatório à peça 110;
b) ausência de planilha ou de metodologia que detalhe os custos envolvidos com vistas à formação de preços para a cotação das propostas (Pregões presenciais 72 e 90, respectivamente, nas peças 64 e 68) , nos termos dos parágrafos 126-130 do relatório à peça 110; 
c) objeto contratual insuficientemente detalhado e impreciso (Contratos 1 e 4, respectivamente, nas peças 61 e 62) , nos termos do parágrafo 137 do presente relatório; 
d) subcontratação total do objeto contratado (Contratos 1, 4, 72, 90/2017 e os aditivos ao Contrato 72/2017, respectivamente, nas peças 61, 62, 66, 68 e 67) , nos termos dos parágrafos 81 e 145 do relatório à peça 110; 
e) inexistência dos termos de subcontratação (Contratos 1, 4, 72, 90/2017 e os aditivos ao Contrato 72/2017, respectivamente, nas peças 61, 62, 66, 68 e 67) , nos termos dos parágrafos 81 e 146-147 do relatório à peça 110; 
f) diferença significativa entre o preço contratado por item para a locação dos veículos e o efetivamente pago pelas empresas contratadas aos sublocatários (Contratos 1, 4, 72, 90/2017 e os aditivos ao Contrato 72/2017, respectivamente, nas peças 61, 62, 66, 68 e 67) , nos termos dos parágrafos 81 e 147-149 do relatório à peça 110; 
g) acréscimo contratual sem demonstração do interesse público (Contrato 72/2017 e seus termos aditivos, respectivamente, nas peças 66 e 67) , nos termos dos parágrafos 150-151 e 154-156 do relatório à peça 110; 
h) acréscimo do objeto do contrato acima do limite percentual legal (Contrato 72/2017 e seus termos aditivos, respectivamente, nas peças 66 e 67) , nos termos dos parágrafos 152-154 do relatório à peça 110; 
i) revogação tácita do contrato com a empresa Transporte Vitória, sem a devida formalização (Contrato 90/2017, peça 68) , nos termos dos parágrafos 157-159 do relatório à peça 110; 
j) ausência de controle sobre a pontualidade e a assiduidade na prestação dos serviços por parte da Administração municipal (Contratos 1, 4, 72, 90/2017 e os aditivos ao Contrato 72/2017, respectivamente, nas peças 61, 62, 66, 68 e 67) , nos termos dos parágrafos 81 e 173 do relatório à peça 110; 
k) inexistência de fiscalização dos contratos, consubstanciada na certificação dos serviços por parte da fiscalização sem a devida comprovação de sua efetiva prestação (Contratos 1, 4, 72, 90/2017 e os aditivos ao Contrato 72/2017, respectivamente, nas peças 61, 62, 66, 68 e 67) , nos termos dos parágrafos 81 e 173 do relatório à peça 110; 
l) ausência de preposto e/ou de escritório de representação das empresas contratadas no município para onde devam ser encaminhadas as demandas decorrentes da execução dos contratos (Contratos 1, 4, 72, 90/2017 e os aditivos ao Contrato 72/2017, respectivamente, nas peças 61, 62, 66, 68 e 67) , nos termos dos parágrafos 81 e 166 do relatório à peça 110; 
16.3.	José Cícero Silva Macário Junior, ex-secretário municipal (peças 119, p. 18-19, 233 e 240) 
a) ausência de controle sobre a pontualidade e a assiduidade na prestação dos serviços por parte da Administração municipal, nos termos dos parágrafos 81 e 173 do relatório à peça 110;
b) inexistência de fiscalização dos contratos, consubstanciada na certificação dos serviços por parte da fiscalização sem a devida comprovação de sua efetiva prestação, nos termos dos parágrafos 81 e 173 do relatório à peça 110; e 
c) ausência de preposto e/ou de escritório de representação das empresas contratadas no município para onde devam ser encaminhadas as demandas decorrentes da execução dos contratos, nos termos dos parágrafos 81 e 166 do relatório à peça 110.
16.4. 	Mariluze Marreiros Rocha, fiscal de contratos (peças  119, p. 19, 231, 254, 258, 261, 269) 
a) ausência de controle sobre a pontualidade e a assiduidade na prestação dos serviços por parte da Administração municipal (Contratos 1, 4, 72, 90/2017 e os aditivos ao Contrato 72/2017, respectivamente, nas peças 61, 62, 66, 68 e 67) , nos termos dos parágrafos 81 e 173 do relatório à peça 110;
b) ausência de preposto e/ou de escritório de representação das empresas contratadas no município para onde devam ser encaminhadas as demandas decorrentes da execução dos contratos (Contratos 1, 4, 72, 90/2017 e os aditivos ao Contrato 72/2017, respectivamente, nas peças 61, 62, 66, 68 e 67) , nos termos dos parágrafos 81 e 166 do relatório à peça 110; 
c) inexistência de fiscalização dos contratos, consubstanciada na certificação dos serviços por parte da fiscalização sem a devida comprovação de sua efetiva prestação (Contratos 1, 4, 72, 90/2017 e os aditivos ao Contrato 72/2017, respectivamente, nas peças 61, 62, 66, 68 e 67) , nos termos dos parágrafos 81 e 173 do relatório à peça 110; 
d) não comprovação de nexo causal entre os valores empregados para o pagamento dos serviços do transporte escolar e sua finalidade, mormente pela não disponibilização dos contratos de sublocação dos veículos que prestam os serviços de transporte escolar no município (Contratos 1, 4, 72, 90/2017 e os aditivos ao Contrato 72/2017, respectivamente, nas peças 61, 62, 66, 68 e 67) , nos termos dos parágrafos 81, 184, 186-187 e 190-194 do relatório à peça 110;
16.5.	Rodrigo Sousa Figueiredo Ferreira, procurador municipal (peças 119, p. 19, 227 e 241) 
a) acréscimo contratual sem demonstração do interesse público, nos termos dos parágrafos 150-151 e 154-156 do Relatório de Fiscalização (peça 110) ; e 
b) acréscimo do objeto do contrato acima do limite percentual legal, nos termos dos parágrafos 152-154 do Relatório de Fiscalização (peça 110) ."
11.	Desta feita, os recorrentes, em petição única, não se manifestam objetivamente sobre as irregularidades apontadas pelo Tribunal como fundamentos factuais para a apenação questionada, restringindo-se a manejar argumentos que no seu entendimento teriam o condão de afastar ou reduzir o valor das multas que foram aplicadas.
12.	No entanto, conforme demonstrou a Serur, as peculiaridades do município relacionadas ao histórico de emancipação política e de desenvolvimento econômico, ao relevo e à extensão territorial, bem como à renda per capita, não tiveram qualquer relação direta com as irregularidades perpetradas na gestão dos programas examinados na auditoria do Tribunal, portanto, não haveria efetivamente motivos para serem ponderadas na avaliação da conduta dos responsáveis e na dosimetria das multas imputadas. Resgato da instrução técnica, excerto da abordagem do tema:
"21. As peculiaridades genéricas, alegadas pelos recorrentes, são inaptas para justificar a conduta dos agentes públicos, assim como são inábeis para afastar/atenuar a responsabilização dos recorrentes, porque não foram obstáculos reais ao cumprimento das disposições legais. Noutras palavras, não há liame entre tais peculiaridades e as irregularidades que deram fundamentos às multas aplicadas aos responsáveis, quais sejam: a) ausência de detalhamento de cada rota e do quantitativo de veículos necessários nos termos de referência dos procedimentos licitatórios; b) ausência de planilha de custos envolvidos para a cotação das propostas; c) objeto contratual insuficientemente detalhado; d) subcontratação total do objeto contratado; e) inexistência dos termos de subcontratação; f) diferença significativa entre o preço contratado para a locação dos veículos e o efetivamente pago pelas empresas contratadas aos sublocatários; g) acréscimo contratual sem demonstração do interesse público; h) acréscimo do objeto do contrato acima do limite percentual legal; i) revogação contratual tácita, sem a devida formalização; j) ausência de controle sobre a pontualidade e a assiduidade na prestação dos serviços por parte da Administração municipal; k) inexistência de fiscalização dos contratos; l) ausência de preposto e/ou de escritório de representação das empresas contratadas no município; m) não comprovação de nexo causal entre os valores empregados para o pagamento dos serviços do transporte escolar e sua finalidade."
13.	Ademais, concordo igualmente com o exame da unidade instrutiva quando aponta que, na dosimetria das multas aplicadas, o Tribunal observou as disposições regulamentares sobre a matéria bem como a jurisprudência da Corte, a partir do grau de culpabilidade de cada agente, ponderados os princípios da razoabilidade e proporcionalidade:
"22.	A alegada baixa capacidade econômica dos recorrentes, em referência à renda per capita municipal, não constitui critério para a gradação das multas aplicadas pelo TCU, que considera o grau de culpabilidade dos responsáveis e as circunstâncias fáticas do caso concreto. Logo, não cabe remissão ou diminuição proporcional do valor da sanção em virtude de suposta condição de pobreza dos apenados (v.g. Acórdão 2385/2014-TCU-Plenário, Relator Benjamin Zymler, 7487/2015-TCU-1ª Câmara, Relator Bruno Dantas, 1134/2008-TCU-1ª Câmara, Relator: Marcos Bemquerer, 1769/2011-TCU-1ª Câmara, Relator: José Mucio Monteiro) .
23.	A dosimetria da multa aplicada pelo TCU, respeitados o princípio da proporcionalidade/razoabilidade e os limites fixados na Lei 8.443/1992 e no Regimento Interno/TCU, é orientada, a cada caso, pela gravidade dos ilícitos apurados, valoração das circunstâncias fáticas e jurídicas, materialidade envolvida, grau de culpabilidade dos responsáveis e isonomia de tratamento com casos análogos (v.g. Acórdão 1882/2021-TCU-Plenário, Relator: Aroldo Cedraz) . Nesse sentido, a jurisprudência do Tribunal de Contas da União observa os princípios da proporcionalidade e da razoabilidade na dosimetria da multa."
14.	Além disso, observo que o exame técnico discutiu adequadamente as alegações de ausência de isonomia na valoração das multas, demonstrando que tais imputações foram realizadas tendo como base factual a gravidade das condutas de cada um dos responsáveis, bem como das irregularidades identificadas nos autos, que foram consideradas graves e não meras falhas de natureza formal, como sustentam os recorrentes.
15.	Por fim, verifico que as irregularidades que fundamentaram factualmente a penalidade imputada, foram, para efeito didático, organizadas em quatro grupos, e não poderiam ser consideradas como uma única, como querem os recorrentes, para fins de valoração das multas, porque o Tribunal considera a quantidade e a gravidade das irregularidades atribuídas a cada agente sancionado na dosimetria da pena, como o fez no presente caso.
	Ante o exposto, acompanhando a íntegra da instrução da Serur, voto no sentido de que o Tribunal adote o acórdão cuja minuta submeto ao Colegiado.
TCU, Sala das Sessões, em 1 de fevereiro de 2023.
Ministro JOÃO AUGUSTO RIBEIRO NARDES
Relator